ACORDAO-COMPLETO-2521425

ACÓRDÃO 1742/2022 ATA 8/2022 - PRIMEIRA CÂMARA

VISTOS, relatados e discutidos estes autos de tomada de contas especial instaurada pela Fundação Universidade Federal de Rondônia (Unir) , em razão da impugnação total de despesas do convênio 17/2006 celebrado com a Fundação Rio Madeira (Riomar) cujo objeto consistiua no "apoio a pesquisa para o desenvolvimento no Estado de Rondônia" com a "implantação do laboratório de análise de produtos cerâmicos".
ACORDAM os ministros do Tribunal de Contas da União, reunidos em sessão da 1ª Câmara, diante das razões expostas pelo relator, em:
9.1. considerar revéis, para todos os efeitos, a Fundação Rio Madeira, citada na pessoa de seu interventor liquidante Floriano Vieira dos Santos, a Sra. Rosângela de Oliveira Ferreira e a empresa Tecsol - Comércio e Construções Ltda., nos termos do art. 12, § 3º, da Lei 8.443/1992, dando-se prosseguimento ao processo;
9.2. acolher as alegações de defesa apresentadas pela Sra. Rosecléia de Amorim Carvalho;
9.3. rejeitar as alegações de defesa apresentadas pela Sra. Waldemarina Vieira de Melo e pelo Sr. José Januário de Oliveira Amaral;
9.4. julgar irregulares as contas do Sr. José Januário de Oliveira Amaral, da Sra. Rosângela de Oliveira Ferreira, da Sra. Waldemarina Vieira de Melo e da Fundação Rio Madeira, na pessoa do seu interventor liquidante Floriano Vieira dos Santos, com fundamento no art. 16, III, "b" e "c", da Lei 8.443/1992, e condená-los solidariamente com a empresa Tecsol - Comércio e Construções Ltda., ao pagamento da quantia a seguir indicada, atualizada monetariamente e acrescida de juros de mora, calculados a partir das datas especificadas até a data do efetivo recolhimento, fixando o prazo de 15 (quinze) dias, a contar da notificação, para que comprove, perante o Tribunal (art. 214, III, "a", do RI/TCU) , o recolhimento da dívida aos cofres da Fundação Universidade Federal de Rondônia, na forma da legislação em vigor:
	Data de ocorrência
	Valor histórico (R$) 
	Tipo da parcela

	8/7/2008
	300.000,00
	Débito

9.5. autorizar, desde logo, se requerido, com fundamento no art. 26, da Lei 8.443/1992, c/c o art. 217, §§ 1º e 2º, do RI/TCU, o parcelamento das dívidas em até 36 parcelas, incidindo, sobre cada parcela, corrigida monetariamente, os correspondentes acréscimos legais, fixando-lhes o prazo de 15 (quinze) dias, a contar do recebimento da notificação, para comprovarem, perante o Tribunal, o recolhimento da primeira parcela, e de 30 (trinta) dias, a contar da parcela anterior, para comprovarem o recolhimento das demais parcelas, devendo incidir, sobre cada valor mensal, atualizado monetariamente, os juros de mora devidos, no caso do débito, na forma prevista na legislação em vigor, alertando os responsáveis de que a falta de comprovação do pagamento de qualquer parcela importará o vencimento antecipado do saldo devedor, nos termos do art. 217, § 2º, do RI/TCU;
9.6. autorizar, desde logo, nos termos dos arts. 219, II, do RI/TCU e 28, II, da Lei 8.443/1992, a cobrança judicial das dívidas, caso não atendidas as notificações;
9.7. encaminhar cópia da deliberação ao chefe da Procuradoria da República no Estado de Rondônia, em cumprimento ao disposto no § 3º do art. 16, da Lei 8.443/1992.
9.8. enviar cópia deste acórdão aos responsáveis e à Fundação Universidade Federal de Rondônia;
9.9. informar aos interessados que o inteiro teor da presente deliberação estará disponível, no dia seguinte a sua oficialização, para a consulta no endereço www.tcu.gov.br/acordaos.

Tomada de contas especial  instaurada pela Fundação Universidade Federal de Rondônia em razão da impugnação total de despesas de convênio celebrado com a Fundação Rio Madeira - Riomar.

Primeira Câmara

Fundação Universidade Federal de Rondônia.

3. Interessados/Responsáveis:
3.1. Responsáveis: Fundação Rio Madeira (00.619.461/0001-47); José Januário de Oliveira Amaral (XXX.949.042-XX); Rosângela de Oliveira Ferreira (XXX.224.246-XX); Rosecléia de Amorim Carvalho (XXX.970.662-XX); Tecsol - Comércio e Construções Ltda (06.028.455/0001-00); Waldemarina Vieira de Melo (XXX.256.832-XX).

13.1. Ministros presentes: Walton Alencar Rodrigues (Presidente), Benjamin Zymler, Vital do Rêgo e Jorge Oliveira.
13.2. Ministros-Substitutos presentes: Augusto Sherman Cavalcanti e Weder de Oliveira (Relator).

WEDER DE OLIVEIRA

Reproduzo, a seguir, com os ajustes de forma, a instrução da Secretaria de Controle Externo de Tomada de Contas Especial (Secex-TCE) [footnoteRef:2]: [2:  Peça 64.] 
"INTRODUÇÃO
1. Cuidam os autos de tomada de contas especial instaurada pela Fundação Universidade Federal de Rondônia - Unir/ Ministério da Educação, em razão da impugnação total de despesas do Convênio 017/2006 - Siafi 622395, celebrado com a Fundação Rio Madeira - Riomar, fundação privada com sede em Porto Velho/RO, a qual se encontra com a situação cadastral "inapta", desde 5/12/2018, no Cadastro Nacional da Pessoas Jurídica da Receita Federal do Brasil. 
HISTÓRICO
2. O objeto do mencionado convênio consistia no "apoio a pesquisa para o desenvolvimento no Estado de Rondônia" com a "implantação do laboratório de análise de produtos cerâmicos", com vigência estipulada para o período de 15/12/2006 a 15/12/2008 (peça 5, p. 30) .
3. Os recursos previstos para implementação do objeto do referido Convênio foram orçados no valor total de R$ 300.000,00, liberados mediante a Ordem Bancária 2008OB901176, de 8/7/2008 (peça 5, p. 51) . Não consta dos autos informação acerca da previsão de contrapartida. 
4. A instauração da presente Tomada de Contas Especial, com fundamento no art. 70, parágrafo único, da Constituição Federal, e no art. 8° da Lei nº 8.443/1992, foi materializada pela impugnação total de despesas, com base na não aprovação da Prestação de Contas e teve como motivação o Acórdão 1025/2015-TCU-Segunda Câmara do Tribunal de Contas da União que, no subitem 1.7.4, determinou: 
1.7.4. encaminhe, a este Tribunal, no prazo de 60 (sessenta) dias, a contar da ciência desta deliberação, relatório circunstanciado com informações atualizadas e detalhadas acerca de cada convênio firmado entre a Fundação Universidade Federal de Rondônia e a Fundação Rio Madeira (Riomar) , bem como, em caso de configuração de prejuízo aos cofres da UNIR, instaure a devida tomada de contas especial, caso ainda não o tenha feito, visando identificar o (s) fato (s) irregular (es) , o (s) responsável (eis) , bem corro a quantificação do (s) débito (s) .
5. Pois bem. Constam dos autos diversos Relatórios Financeiros elaborados no decorrer do processo (peça 5, p. 58, 60-64, 70-74) , tendo sido identificada resposta às pendências verificadas, apresentada pela Fundação RIOMAR em 17/12/2010, constante da peça 5, p. 66-67. Após sua análise e com base nos elementos contidos nos autos, foi lavrado Termo de Não Aprovação 006/2015, em 14/5/2015, considerando que as inconsistências não sanadas e que os bens constantes das notas fiscais como sendo referentes ao convênio não foram incorporados ao patrimônio da instituição, com a seguinte conclusão (peça 5, p. 84) :
Considerando as inconsistências apontadas nos Relatórios Financeiros presentes no processo, os bens constantes nas Notas Fiscais, sem a devida incorporação ao Patrimônio da UNIR e a ausência de Relatório de Cumprimento do Objeto referente ao convênio, somos pela não aprovação do convênio em seu valor total. 
6. No primeiro relatório de TCE, de 15/12/2015, foi abordado que o Reitor da UNIR, José Januário de Oliveira Amaral, foi o responsável pela aprovação do Plano de Trabalho elaborado, sem data de aprovação (peça 5, p. 30) . Consta, ainda, a informação de que a RIOMAR não elaborou relatório de fiscalização, embora tenha previsto envio de relatórios gerenciais trimestrais. Também não foi observado qualquer tipo de advertência para a ausência de envio dos respectivos relatórios, bem como a adoção de ações preventivas por parte da concedente (peça 5, p. 31) .  
7. Inclui-se, também, a informação de que a UNIR solicitou a apresentação da prestação de contas à convenente e à executora e que foi apresentada a referida prestação, conforme ofício 020/GAB/RIOMAR, de 29/12/2009 (peça 5, p. 105) . Não houve consenso, por parte da Comissão de TCE, no sentido de se fazer as notificações aos agentes envolvidos no Convênio 17/2006 (peça 5, p. 32) . Assim sendo, a área técnica da concedente não acatou a prestação de contas da convenente, conforme Termo de não Aprovação 006/2015, de 14/5/2015 (peça 5, p. 84) . 
8. O Parecer da Comissão de TCE concluiu, portanto que (peça 5, p. 33-34) : 
14. Diante do exposto e com base nos documentos anteriormente citados, constantes no processo 23118.002826/2015-86, entende esta Comissão de Tomada de Contas Especial que a RIOMAR deu causa aos seguintes danos: realizou despesas fora da vigência, realizou gastos maiores que o detalhado no plano de trabalho e não devolveu o saldo de convênio. Entendemos ainda que houve inadimplência dos dirigentes da RIOMAR e UNIR: a) primeiramente por não oferecer aconselhamento sobre formalidades legais e profissionais para que não haja erros causados por imperícias operacionais; b) Quando o fato ocorreu a solução seria muito mais apropriada e sem prejuízo e desgastes aos atores envolvidos, por exemplo: poderia ter devolvido o bem ao fornecedor, ter legalizado na época e evitado que um bem de grande valor se transformasse atualmente em sucata etc. A administração superior da RIOMAR e UNIR (há época) compete a responsabilidade por não dar utilidade ao bem patrimonial que atualmente está em estado de sucata. 
9. 	Na sequência dos fatos, a CGU se manifestou por meio do Despacho 511/2016 (peça 5, p 40) , externando falhas processuais no âmbito do primeiro relatório de TCE, sugerindo o retorno do processo à Fundação para as providências abaixo elencadas: 
a) Avaliar a possibilidade de incluir a pessoa jurídica Fundação Rio Madeira e seus respectivos dirigentes à época da ocorrência dos fatos, como responsáveis pelo dano ao Erário; 
b) Quantificar o dano e efetuar o cálculo em conformidade com o § 3° do inciso IV do artigo 10 da referida IN/TCU 71/2012; 
c) Identificar os responsáveis pelo dano e inserir no processo documentos que comprovem o nexo de causalidade relativa à responsabilização de cada agente, visando à correta imputação da obrigação de ressarcimento dos recursos, conforme determina a alínea "h" do inciso I do artigo 10 da IN/TCU 71/2012;
 d) Inserir nos autos as fichas de qualificação dos responsáveis contendo os dados exigidos pelo § 2° do inciso IV do artigo 10 da IN/TCU 71/2012; 
e) Notificar os responsáveis e inserir nos autos cópia das notificações expedidas, acompanhadas dos respectivos avisos de recebimento ou de qualquer outro documento que demonstre a ciência dos responsáveis, conforme exige a alínea "b" do § 1 ° do inciso IV do artigo 10 da referida IN/TCU 71/2012, garantindo, assim, a oportunidade de defesa aos agentes responsabilizados, em obediência aos princípios constitucionais que asseguram o direito ao contraditório e à ampla defesa; 
f) Efetuar o registro de responsabilidade em conformidade com o inciso I do artigo 15 da I /TCU 71/20 12.
10. 	Diante disso, foi elaborado novo Relatório de TCE 001/2016 (peça 5, p. 158-164) , com a seguinte conclusão: 
23 . Diante do exposto e com base nos documentos anteriormente citados, inseridos nos autos do processo 23118.002826/2015-86, entende esta Comissão de Tomada de Contas Especial que a fundação RIOMAR é a responsável, pois cometeu ato ilegal, solidariamente a UNIR, pois foi omissa em relação a responsabilidade administrativa de elidir os danos. 
24. Em vista da norma e jurisdição acima citadas, comprovada a ocorrência de dano ao erário e apuradas às responsabilidades, se a CGU não julgar que houve equívoco nos pareceres desta comissão, identificamos que os responsáveis são a Fundação RIOMAR e os gestores da RIOMAR e UNIR à época da ocorrência dos fatos, ou seja, a Sra. Waldemarina Vieira Melo e o Sr. José Januário de Oliveira do Amaral, respectivamente. 
25. Quanto a quantificação do dano imputado a cada agente, essa comissão julga que os valores podem ser rateados em partes iguais entre os responsáveis. Por consequência, o setor correspondente da IR efetue o registro de responsabilidade dos nomes acima no Cadastro Informativo dos Créditos não Quitados do Setor Público Federal (CADIN) , conforme inciso I, do artigo 15 da IN/TCU nº 71/2012, bem como o setor de contabilidade registre os mesmos responsáveis no SIAFI, conforme inciso I do § 3° do art. 82, da Portaria Interministerial MPOG/MF/CGU nº 507/2011. 
26. Por fim, sugere-se a gestão atual da UNIR, que adote as medidas administrativas, para verificar as circunstâncias que levaram os servidores, Sr. Marcio Alexandre Barbosa Lima e Sr. Joel Bombardelli (Ordenadores de Despesa) e a Sra. Rosângela de Oliveira Ferreira (Executora do Convênio) a terem uma ação incompatível às suas funções administrativas em relação ao convênio nº 17/2006 (SIAFI 622395) . 
27. Acatando-se a sugestão da CGU (fl. 25) foram inseridas as fichas de qualificação dos responsáveis (fl. 106, l08 e 110) ; o extrato atualizado do registro da convenente com INADIMPLENTE no SIAFI/SICOV (fl. 112) .
11. 	A CGU, por meio de Despacho 2.267/2016 (peça 5, p. 172) , abordou a possibilidade de arquivamento do processo, com base no art. 7º, inciso II, da IN/TCU 71/2012, diante da aparente existência dos equipamentos adquiridos no depósito na UNIR, desde que houvesse a identificação de que os produtos se referem, efetivamente, aos das notas fiscais emitidas (peça 5, p. 144-148) e se os equipamentos atenderiam à finalidade avençada. 
12. 	Assim, na sequência dos fatos, foi elaborado Laudo Técnico 355/2017, de 3/7/2017, emitido pela Polícia Federal (peça 5, p. 205-218) , quanto aos bens armazenados no depósito do campus da UNIR, citados no Relatório de TCE, cuja conclusão destacada foi a seguinte (peça 5, p. 217-218) :
a) verificar se estes bens são os que estão descritos nas notas fiscais de fls. 69-72 (em anexo) e que constituem o objeto do convênio nº 17/2006, firmado entre a UNIR e a Fundação Rio Madeira; 
Dos equipamentos descritos nas notas fiscais os que foram efetivamente encontrados no local são compatíveis (marca e modelo) com os estipulados no convênio, tratando-se de instrumentos de uso em laboratórios para análise de materiais de construção civil. Entretanto não foi possível individualizá-los, pois nas notas fiscais não constam as respectivas numerações de série. 
b) verificar se o valor dos bens adquiridos estava dentro do valor de mercado na época da suposta aquisição; 
Não. Em consulta aos preços dos equipamentos no Portal de Compras do Governo Federal (COMPRASGOVERNAMENTAIS) e junto aos fornecedores, os signatários verificaram superfaturamento na aquisição do material, conforme descrito na Tabela 5. 
Assim, em relação aos materiais que foram localizados no depósito da UNIR, constatou-se um montante de R$ 187.190,00 (cento e oitenta e sete mil cento e noventa reais) desembolsado a maior pela UNIR em relação ao valor apurado pela perícia e os constantes das notas fiscais. Para maiores detalhes, reporte-se à seção III.5. 
c) se os bens que constam nas notas fiscais foram realmente adquiridos e estão no depósito da UNIR. 
Foram encontrados no depósito da UNIR os seguintes equipamentos: a) 01 (uma) extrusora (maromba) para laboratório; b) 01 (uma) prensa hidráulica capacidade nominal de 100 ton; e 01 (um) forno industrial tipo mufla. Os demais equipamentos e materiais não foram apresentados aos peritos, tampouco localizados naquele depósito. 
Nos pagamentos efetuados, em nenhuma nota fiscal encaminhada a exame (fls. 65 a 68, subseção III.2 alínea "c" deste laudo) existe ateste da UNIR de que houve o recebimento dos equipamentos adquiridos, em flagrante descumprimento à lei federal 4.320/1964. Vide a subseção III.5 para maiores informações. Nada mais havendo a lavrar, os Peritos encerram o presente Laudo, produzido em 14 (catorze) páginas numeradas, que, após lido e achado conforme, assinam acordes. 
13. 	Desse modo, a Comissão de TCE, com o auxílio de engenheiros pertencentes ao quadro de servidores da UNIR, abordou, em sua manifestação, de 4/9/2017, que foram identificados três equipamentos no depósito, sendo eles, prensa hidráulica 100/20 ton; forno para química cerâmica metalúrgica 220 volts e extrusora com motor de 4 cv agitador de eletromagnético (peça 5, p. 188 e 190) . Assim, a sugestão exarada foi no sentido de convocar servidores aptos a operacionalizar o objeto do convênio (Laboratório de cerâmica) , diante do seu provável conhecimento das características dos itens do referido Laboratório para que os colocassem em operação (peça 5, p. 196) . 
14. 	Com isso, consta dos autos a seguinte solicitação efetuada pela Comissão de TCE acerca dos equipamentos e materiais estocados no depósito da UNIR, assim descrita (peça 5, p. 239) : 
Para tal, solicitamos o apoio dos servidores Eduardo Yukio Ohamoto, engenheiro elétrico, e do servidor José Carlos de Souza, eletricista e mais 2 (dois) servidores da Coordenação de Patrimônio, onde após o trabalho constante de nosso relatório às fls. 134 a 136 foi possível encontrar alguns dos materiais registrados nas notas fiscais, porém não foi possível confirmar se correspondiam aos mesmos constantes das Notas Fiscais pois não constavam seus números de série. 
Tais equipamentos estão num depósito junto com outros materiais e equipamentos desativados pois os servidores que trabalham no setor desconhecem como os mesmos chegaram até a UNIR, apesar de esforços despendidos pelo setor de patrimônio com a finalidade de esclarecer a situação, que foge inteiramente ao procedimento correto de transferência, registro e incorporação de bens patrimoniais, sendo que, pela forma que tais equipamentos apareceram no depósito, os servidores ficaram impossibilitados de efetivar seu trabalho e também desconheciam para o que se destinavam. Posteriormente tomamos conhecimento do Laudo da Polícia Federal relativos justamente aos bens objeto desse Convênio constantes do Relatório da Polícia Federal de fls. 143 a 156, onde suas constatações físicas dos bens em muito se assemelham ao que encontramos. 
15. 	Por fim, a Comissão de TCE ratificou o que já havia sido abordado em Relatórios anteriores, juntamente ao Laudo Técnico da Polícia Federal, demonstrando que tanto a UNIR como a RIOMAR falharam na administração, execução, controle e prestação de contas do Convênio cujo objeto era a montagem de um laboratório de análise de produtos cerâmicos, chegando às seguintes constatações em seu Parecer Final, de 1º/8/2018 (peça 5, p. 241-243) :
a) Falta de análises e pareceres técnicos anteriores a celebração do convênio, dos departamentos da UNIR vinculados ou afins ao objeto do Convênio;
b) Ausência de Relatórios de Acompanhamento e Fiscalização do Convênio, tanto por parte da UNIR corro do RIOMAR, embora tendo uma pessoa nomeada como executora; 
c) Apresentação de Relatório de Prestação de Contas com inconsistências tais como: apresentação intempestiva, com atraso de mais de 1 (um) ano, gastos com taxas bancárias e CPMF, despesas fora da vigência do convênio, notas fiscais sem comprovante de recebidos, execução físico-financeira divergentes, falta de encerramento de conta bancária, dentre outras;
d) Ausência, na prestação de contas, dos documentos relativos à licitação com seus respectivos termos de adjudicação e homologação das licitações praticadas e/ou justificativa das dispensas ou inexigibilidades, visando à aferição da proposta mais vantajosa para a administração pública; 
e) Não consta nas notas fiscais a indicação de quem recebeu os equipamentos que foram localizados no depósito da UNIR, nem documento que comprove a efetiva entrega que tenha sido feita pela RIOMAR para a UNIR, muito embora os mesmos tenham aparecido nas dependências da UNIR, como também não consta número de séries dos equipamentos nas notas fiscais, o que impede afirmar que se tratam dos mesmos, motivo pelo qual até hoje não foram incorporados ao patrimônio da UNIR; 
f) Não consta informação da localização de demais equipamentos constante da nota, como também faltam informações sobre outros tipos de materiais, tais como materiais de informática e materiais de escritório que constam como parte da execução do convênio e que também não foram localizados;
g) A formalização do processo de concessão e de prestação de contas [...] apresenta inconsistências de fatos sequenciais, por exemplo, há um pedido de providências e logo após já aparecem documentos tratando de outro assunto que diverge do anterior, e não há o resultado da providência nem nada mais sobre o solicitado.
 (...) 
16. 	Ainda no mesmo relatório, chegou-se às seguintes conclusões (peça 5, p. 245-246) : 
Com base nessas informações, e considerando que: 
¿ O valor foi integralmente repassado para a RIOMAR com a finalidade da implantação de um Laboratório de Análises de Produtos Cerâmicos, o que pelas razões expostas nunca aconteceu (grifo nosso) ; 
¿ Que tanto a UNIR quanto a RIOMAR deixaram de cumprir suas obrigações de acompanhamento e fiscalização da execução do Convênio; 
¿ Que ocorreram graves falhas administrativas e operacionais que por si só já dão causa a impugnação do Convênio; 
¿ Que mesmo se considerarmos que os equipamentos adquiridos e localizados nas dependências da UNIR como sendo parte da execução do Convênio, tais equipamentos restaram completamente sem utilidade e sem incorporação ao patrimônio da UNIR (grifo nosso) . 
¿ Que considerando que a ineficiente condução e finalização em relação ao Convênio 017 /2006 por parte de ambas as instituições, deram causa a prejuízo ao erário do valor total do Convênio; 
¿ Que tanto as condições em que se encontram a documentação da RIOMAR acima citadas, como a inconsistência da documentação e das informações constantes nos processos de concessão e de prestação de contas dificultam a obtenção de maiores informações. 
Portanto, indicamos as pessoas jurídicas FUNDAÇÃO UNIVERSIDADE FEDERAL DE RONDÔNIA - UNIR e a FUNDAÇÃO RIO MADEIRA - RIOMAR, bem como seus respectivos representantes legais, à época, JOSÉ JANUÁRIO DE OLIVEIRA AMARAL e  WALDEMARINA VIEIRA DE MELO, bem como a servidora ROSANGELA DE OLIVEIRA FERREIRA, nomeada pela Portaria nº 280/GR, de 07/04/2008 na função de executora do Convênio como responsáveis e devedores solidários pelo valor total repassado do Convênio, que atualizado a data de 31 de julho de 2018 perfaz o montante de R$ 792.064,03 (setecentos e noventa e dois mil, sessenta e quatro reais e três centavos) . 
17. 	Com isso, foi exarado o Despacho 1108/2018/GR/UNIR, de 21/8/2018, do Gabinete da Reitoria, onde foi destacado o item e) do Relatório Final Complementar de TCE, mencionado no item 15 da presente instrução. Assim, ficou corroborada a impossibilidade de identificação precisa dos três equipamentos (prensa, maromba/extrusora e forno) , localizados no depósito da UNIR, em razão da falta do número de série, da mesma forma que os demais materiais igualmente não foram localizados (peça 5, p. 259-260) . 
18. 	Na sequência dos fatos, no relatório de auditoria elaborado pela CGU (peça 5, p. 279) , abordou-se que da análise dos autos, verifica-se que foi dada oportunidade de defesa aos agentes e responsabilizados, em obediência aos princípios constitucionais que asseguram o direito ao contraditório e à ampla defesa, tendo em vista a ocorrência das notificações à peça 5, p. 92-93 (Sr. José Januário de Oliveira Amaral) , p. 116-117 (Sra. Waldemarina Vieira Melo) , p. 124 (Sra. Rosângela de Oliveira Ferreira) . No entanto, as manifestações apresentadas à peça 5, p. 97-115 (Sr. José Januário) e p. 120-123 (Sra. Waldemarina) , foram consideradas insuficientes pelo Tomador de Contas para elidir as irregularidades constatadas. Como também não houve recolhimento do montante devido aos cofres da Fazenda Pública, suas responsabilidades foram mantidas. 
19. 	Igualmente foi abordado que nos Relatórios de Tomada de Contas Especial, em que os fatos estão circunstanciados, a responsabilidade pelo dano causado ao erário, no valor integral de R$ 300.000,00, foi atribuída, solidariamente, à Fundação Rio Madeira - Riomar e aos Senhores José Januário de Oliveira Amaral; Rosângela de Oliveira Ferreira; e Waldemarina Vieira de Melo, ocupantes, respectivamente, dos cargos de Reitor da UNIR, no período de 2007 a 2011, executora do referido convênio, determinado pela Portaria 280/GR, de 7/4/2008, e por último Presidenta da RIOMAR de 1/12/2008 a 12/12/2009, em razão da impugnação total de despesas do Convênio em comento. A CGU mencionou que a unidade instauradora atribuiu responsabilidade à própria unidade concedente dos recursos, ou seja, à Fundação Universidade Federal de Rondônia, mas a CGU considerou somente os gestores elencados no rol de responsáveis da mencionada universidade. O certificado de auditoria e o parecer do dirigente de controle interno constam da peça 5, p. 283-285. 
20. A unidade técnica do TCU abordou a questão com utilização da instrução à peça 13, reafirmando as irregularidades, individualizando as condutas e propondo a citação dos responsáveis, conforme descrição abaixo:
a) realizar a citação, com fundamento nos arts. 10, § 1º, e 12, incisos I e II, da Lei 8.443/1992 c/c o art. 202, incisos I e II, do RI/TCU, para que, no prazo de quinze dias, os responsáveis abaixo indicados, em decorrência das condutas praticadas, apresentem alegações de defesa e/ou recolham, aos cofres especificados, a quantia abaixo indicada, atualizada monetariamente a partir da respectiva data até o efetivo recolhimento, abatendo-se na oportunidade a quantia eventualmente ressarcida, na forma da legislação em vigor, que geraram as irregularidades demonstradas a seguir:
	Irregularidade 1: inexecução total do objeto previsto no Convênio 017/2006. 
	Evidências da irregularidade: 	documentos técnicos presentes na peça 5, p. 158, 205, 222, 259, 279.
	Normas infringidas: art. 37, caput, c/c o art. 70, parágrafo único, da Constituição da República Federativa do Brasil; art. 93 do Decreto-lei 200/1967; art. 66 do Decreto 93.872/1986; arts. 62 e 63 da Lei 8.443/1992. 
	Cofre credor: Fundação Universidade Federal de Rondônia.
	Débitos relacionados aos responsáveis Fundação Rio Madeira (CNPJ 00.619.461/0001-47) , Waldemarina Vieira de Melo (CPF XXX.256.832-XX) , Rosecléia de Amorim Carvalho (CPF XXX.970.662-XX) , José Januário de Oliveira Amaral (CPF XXX.949.042-XX) , Rosângela de Oliveira Ferreira (CPF XXX.224.246-XX) e Tecsol Comércio e Construções Ltda (CNPJ 06.028.455/0001-00) :
	Data de ocorrência
	Valor original (R$) 
	D/C

	8/7/2008 
	300.000,00
	D

Fonte: extratos bancários (peça 6) 
	Valor atualizado do débito (sem juros) em 23/6/2020: R$ 562.980,00
	Responsável: Fundação Rio Madeira (CNPJ 00.619.461/0001-47) , entidade convenente e beneficiária dos recursos.
	Conduta: efetuar pagamentos com recursos do Convênio 07/2006, cujo objeto era a implantação do laboratório de análise de produtos cerâmicos junto a UNIR, por móveis e equipamentos não fornecidos. 
	Nexo de causalidade: o pagamento por móveis e equipamentos relativos ao objeto do Convênio 017/2006, que era a implantação do laboratório de análise de produtos cerâmicos, sem que tenham sido fornecidos resultou em prejuízo ao erário correspondente ao valor total repassado e pago. 
	Culpabilidade: não se aplica.   
	Responsável: Waldemarina Vieira de Melo (CPF XXX.256.832-XX) , Presidente da Fundação Rio Madeira no período de 1/12/2008 a 12/12/2009 (peça 5, p. 158) .
	Conduta: como Presidente da Fundação Rio Madeira, autorizar ou efetuar pagamentos com recursos do Convênio 07/2006, cujo objeto era a implantação do laboratório de análise de produtos cerâmicos junto a UNIR, por móveis e equipamentos não fornecidos. Pontue-se a utilização integral dos recursos repassados na conta corrente específica do convênio, em 16/12/2008, consubstanciada no pagamento dos equipamentos adquiridos, ainda em sua gestão. Ou seja, presume-se que nenhuma movimentação na conta ou emissão de cheque é feita sem a autorização do Presidente. 
	Nexo de causalidade: o pagamento por móveis e equipamentos relativos ao objeto do Convênio 017/2006, que era a implantação do laboratório de análise de produtos cerâmicos, sem que tenham sido fornecidos resultou em prejuízo ao erário correspondente ao valor total repassado e pago. 
	Culpabilidade: não há excludentes de ilicitude, de culpabilidade e de punibilidade; é razoável supor que o administrador responsável pela pessoa jurídica contratada, a Sra. Waldemarina Vieira de Melo, tinha consciência da ilicitude de sua conduta; era exigível conduta diversa da praticada, qual seja, efetuar ou autorizar pagamento dos móveis e equipamentos somente após a comprovação de sua entrega.  
	Responsável: Rosecléia de Amorim Carvalho (CPF XXX.970.662-XX) , Gerente de Execução de Projetos da Fundação Rio Madeira, à época dos fatos (peça 5, p. 85) 
	Conduta: como Gerente de Execução de Projetos, efetuar pagamentos com recursos do Convênio 07/2006, cujo objeto era a implantação do laboratório de análise de produtos cerâmicos junto a UNIR, por móveis e equipamentos não fornecidos. 
	Nexo de causalidade: o pagamento por móveis e equipamentos relativos ao objeto do Convênio 017/2006, que era a implantação do laboratório de análise de produtos cerâmicos, sem que tenham sido fornecidos resultou em prejuízo ao erário correspondente ao valor total repassado e pago.
	Culpabilidade: não há excludentes de ilicitude, de culpabilidade e de punibilidade; é razoável supor que o responsável tinha consciência da ilicitude de sua conduta; era exigível conduta diversa da praticada, qual seja, efetuar pagamento dos móveis e equipamentos somente após a comprovação de sua entrega.  
	Responsável: José Januário de Oliveira Amaral (CPF XXX.949.042-XX) , Reitor da UNIR de 2007 a 2011 (peça 5, p. 158) .
	Conduta: como Reitor à época dos fatos, autorizar pagamentos com recursos do Convênio 017/2006, cujo objeto era a implantação do laboratório de análise de produtos cerâmicos, por móveis e equipamentos não fornecidos; não tomar medidas que garantissem o efetivo acompanhamento da execução do objeto do convênio. 
	Nexo de causalidade: a não adoção de medidas que garantissem o efetivo acompanhamento da execução do objeto conveniado e a autorização do pagamento por moveis e equipamentos não entregues contribuíram para o dano ao erário.
	Culpabilidade: não há excludentes de ilicitude, de culpabilidade e de punibilidade; não há excludentes de ilicitude, de culpabilidade e de punibilidade; é razoável supor que o responsável tinha consciência da ilicitude de sua conduta; era exigível conduta diversa da praticada, qual seja, autorizar o pagamento dos móveis e equipamentos somente após a comprovação de sua entrega e adotar as medidas necessárias a garantir que houvesse efetivo acompanhamento da execução do convênio.   
	Responsável: Rosângela de Oliveira Ferreira (CPF XXX.224.246-XX) , executora do Convênio 017/2006 por parte da UNIR, à época dos fatos (peça 5, p. 113) .
	Conduta: como executora do convênio, efetuar pagamentos com recursos do Convênio 07/2006, cujo objeto era a implantação do laboratório de análise de produtos cerâmicos junto a UNIR, por móveis e equipamentos não fornecidos. 
	Nexo de causalidade: o pagamento por móveis e equipamentos relativos ao objeto do Convênio 017/2006, que era a implantação do laboratório de análise de produtos cerâmicos, sem que tenham sido fornecidos resultou em prejuízo ao erário correspondente ao valor total repassado e pago.
	Culpabilidade: não há excludentes de ilicitude, de culpabilidade e de punibilidade; é razoável supor que a responsável, como executora do convênio, tinha consciência da irregularidade praticada. Era esperada conduta diversa, qual seja, efetuar pagamento dos móveis e equipamentos somente após a comprovação de sua entrega.   
	Responsável: Tecsol Comércio e Construções Ltda. (CNPJ 06.028.455/0001-00) , empresa recebedora de recursos pela venda móveis e equipamentos não fornecidos, cujo objeto era a implantação do laboratório de análise de produtos cerâmicos junto a UNIR
	Conduta: receber pagamentos com recursos do Convênio 07/2006, cujo objeto era a implantação do laboratório de análise de produtos cerâmicos junto a UNIR, por móveis e equipamentos não fornecidos. 
	Nexo de causalidade: o recebimento por móveis e equipamentos relativos ao objeto do Convênio 017/2006, que era a implantação do laboratório de análise de produtos cerâmicos, sem que tenham sido fornecidos resultou em prejuízo ao erário correspondente ao valor total repassado e pago. 
	Culpabilidade: não se aplica.
	Irregularidade 2: Apresentação de documentação inidônea a título de comprovação de despesas no âmbito do Convênio 017/2006. 
	Evidências da irregularidade: documentos técnicos presentes na peça 5, p. 145 a 148.
	Normas infringidas: art. 37, caput, c/c o art. 70, parágrafo único, da Constituição da República Federativa do Brasil; art. 93 do Decreto-lei 200/1967; art. 66 do Decreto 93.872/1986; arts. 62 e 63 da Lei 8.443/1992. 
	Débitos relacionados aos responsáveis Fundação Rio Madeira (CNPJ 00.619.461/0001-47) , Waldemarina Vieira de Melo (CPF XXX.256.832-XX) , Rosecléia de Amorim Carvalho (CPF XXX.970.662-XX) , José Januário de Oliveira Amaral (CPF XXX.949.042-XX) , Rosângela de Oliveira Ferreira (CPF XXX.224.246-XX) . Como esse valor está inserido no débito da irregularidade 1 e como os responsáveis também respondem pelo débito daquela ocorrência, será lançada no sistema débito apenas uma dívida, a fim de evitar bis in idem, cabendo na instrução de mérito ser avaliada novamente a questão. 
	Responsável: Fundação Rio Madeira (CNPJ 00.619.461/0001-47) , entidade convenente e beneficiária dos recursos.
	Conduta: apresentar documentação inidônea a título de comprovação de despesas. 
	Nexo de causalidade: a apresentação de documento inidôneo a título de comprovação de despesa, no âmbito do Convênio 017/2006, impede a demonstração do nexo causal entre os recursos repassados e a referida despesa e, consequentemente, resulta em presunção de prejuízo ao erário. 
	Culpabilidade: não se aplica.   
	Responsável: Waldemarina Vieira de Melo (CPF XXX.256.832-XX) , Presidente da Fundação Rio Madeira no período de 1/12/2008 a 12/12/2009 (peça 5, p. 158) .
	Conduta: como Presidente da Fundação Rio Madeira, apresentar documentação inidônea a título de comprovação de despesas, decorrente de pagamentos com recursos do Convênio 07/2006, cujo objeto era a implantação do laboratório de análise de produtos cerâmicos junto a UNIR, por móveis e equipamentos supostamente não fornecidos, com base em documentos fiscais sem "atesto" e sem especificação dos equipamentos adquiridos por número de série, de forma a impedir a relação dos equipamentos estocados com as notas fiscais, bem como não ter sido demonstrado o funcionamento das máquinas adquiridas. 
	Nexo de causalidade: A apresentação de documento inidôneo a título de comprovação de despesa, no âmbito do Convênio 07/2006, impede a demonstração do nexo causal entre os recursos repassados e a referida despesa e, consequentemente, resulta em presunção de prejuízo ao erário.
	Culpabilidade: não há excludentes de ilicitude, de culpabilidade e de punibilidade; é razoável supor que o administrador responsável pela pessoa jurídica contratada tinha consciência da ilicitude de sua conduta; era exigível conduta diversa da praticada, qual seja, apresentar documentação idônea a título de comprovar as despesas relativas ao Convênio 7/2006. 
	Responsável: Rosecléia de Amorim Carvalho (CPF XXX.970.662-XX) , Gerente de Execução de Projetos da Fundação Rio Madeira, à época dos fatos (peça 5, p. 85) 
	Conduta: como Gerente de Execução de Projetos, apresentar documentação inidônea a título de comprovação de despesas, decorrente de pagamentos com recursos do Convênio 07/2006, cujo objeto era a implantação do laboratório de análise de produtos cerâmicos junto a UNIR, por móveis e equipamentos supostamente não fornecidos, com base em documentos fiscais sem "atesto" e sem especificação dos equipamentos adquiridos por número de série, de forma a impedir a relação dos equipamentos estocados com as notas fiscais, bem como não ter sido demonstrado o funcionamento das máquinas adquiridas. 
	Nexo de causalidade: A apresentação de documento inidôneo a título de comprovação de despesa, no âmbito do Convênio 07/2006, impede a demonstração do nexo causal entre os recursos repassados e a referida despesa e, consequentemente, resulta em presunção de prejuízo ao erário.
	Culpabilidade: não há excludentes de ilicitude, de culpabilidade e de punibilidade; é razoável supor que a gerente de execução de projetos tinha consciência da ilicitude de sua conduta; era exigível conduta diversa da praticada, qual seja, apresentar documentação idônea a título de comprovar as despesas relativas ao Convênio 7/2006. 
	Responsável: José Januário de Oliveira Amaral (CPF XXX.949.042-XX) , Reitor da UNIR de 2007 a 2011 (peça 5, p. 158) .
	Conduta: como Reitor à época dos fatos, permitir o acatamento de documentação inidônea a título de comprovação de despesas, decorrente de pagamentos com recursos do Convênio 07/2006, cujo objeto era a implantação do laboratório de análise de produtos cerâmicos junto a UNIR, por móveis e equipamentos supostamente não fornecidos, com base em documentos fiscais sem "atesto" e sem especificação dos equipamentos adquiridos por número de série, de forma a impedir a relação dos equipamentos estocados com as notas fiscais, bem como não ter sido demonstrado o funcionamento das máquinas adquiridas. 
	Nexo de causalidade: o acatamento de documento inidôneo a título de comprovação de despesa, no âmbito do Convênio 07/2006, impede a demonstração do nexo causal entre os recursos repassados e a referida despesa e, consequentemente, resulta em presunção de prejuízo ao erário.
	Culpabilidade: não há excludentes de ilicitude, de culpabilidade e de punibilidade; é razoável supor que o Reitor da Unir, como gestor, tinha consciência da ilicitude de sua conduta; era exigível conduta diversa da praticada, qual seja, não permitir o acatamento de documentação idônea a título de comprovar as despesas relativas ao Convênio 7/2006. 
	Responsável: Rosângela de Oliveira Ferreira (CPF XXX.224.246-XX) , executora do Convênio 017/2006 por parte da UNIR, à época dos fatos (peça 5, p. 113) .
	Conduta: como executora do convênio por parte da UNIR, acatar documentação inidônea a título de comprovação de despesas, decorrente de pagamentos com recursos do Convênio 07/2006, cujo objeto era a implantação do laboratório de análise de produtos cerâmicos junto a UNIR, por móveis e equipamentos supostamente não fornecidos, com base em documentos fiscais sem "atesto" e sem especificação dos equipamentos adquiridos por número de série, de forma a impedir a relação dos equipamentos estocados com as notas fiscais, bem como não ter sido demonstrado o funcionamento das máquinas adquiridas. 
	Nexo de causalidade: o acatamento de documento inidôneo a título de comprovação de despesa, no âmbito do Convênio 07/2006, impede a demonstração do nexo causal entre os recursos repassados e a referida despesa e, consequentemente, resulta em presunção de prejuízo ao erário.
	Culpabilidade: não há excludentes de ilicitude, de culpabilidade e de punibilidade; é razoável supor que a executora do Convênio 07/2006 tinha consciência da ilicitude de sua conduta; era exigível conduta diversa da praticada, qual seja, não acatar documentação idônea a título de comprovar as despesas relativas ao Convênio 7/2006. 
	b) realizar diligência, com fundamento nos arts. 10, § 1º, e 11 da Lei 8.443/1992 c/c o art. 157 do RI/TCU, à Fundação Universidade Federal de Rondônia (UNIR) no sentido de apresentar a este TCU cópia integral da prestação de contas apresentada pela Fundação Rio Madeira (RIOMAR) , incluindo-se os termos da avença. Ressalte-se que a diligência pode ser realizada, concomitantemente, com a citação dos responsáveis, haja vista que a ausência da referida documentação não possui o condão de cercear a defesa dos responsáveis, haja vista já ter sido demonstrada a ausência da execução física do objeto. 
	c) informar aos responsáveis que, caso venham a ser condenados pelo Tribunal, os débitos ora apurados serão acrescidos de juros de mora, nos termos do § 1º do art. 202 do RI/TCU;
	d) esclarecer aos responsáveis, em obediência ao art. 12, § 2º, da Lei 8.443/1992, e ao art. 12, inciso VI, da Resolução TCU 170/2004, que o recolhimento tempestivo do débito somente saneará o processo caso seja reconhecida a sua boa-fé e não se constate outra irregularidade nas contas; 
	e) encaminhar cópia da presente instrução aos responsáveis, a fim de subsidiar a apresentação de suas alegações de defesa;
	f) esclarecer aos responsáveis, em obediência ao art. 12, § 3º, da Lei 8.443/1992, e ao art. 12, inciso VII, da Resolução TCU 170/2004, que o não atendimento à citação implicará revelia, para todos os efeitos, dando-se prosseguimento ao processo.
21. Tal proposta contou com a anuência do dirigente da unidade (peça 15) que, por meio de delegação de competência, autorizou a expedição das comunicações descritas na tabela abaixo:
Tabela 1 - Comunicações Encaminhadas pelo Tribunal
	Destinatário/Responsável
	Número do Ofício
	Data de Expedição
	Localização no Processo
	Data da Ciência
	Localização no Processo

	Fundação Rio Madeira
	32579/2020-TCU/Seproc
	29/6/2020
	peça 31
	13/7/2020
	peça 32

	José Januário de Oliveira Amaral
	32557/2020-TCU/Seproc
	29/6/2020
	peça 26
	Devolvido
	peça 38

	José Januário de Oliveira Amaral
	49331/2020-TCU/Seproc
	12/9/2020
	peça 42
	Devolvido
	peça 49

	José Januário de Oliveira Amaral
	Edital 125/2021-TCU/Seproc
	10/2/2021
	peça 52
	18/2/2021
	peça 53

	Rosangela de Oliveira Ferreira
	32570/2020-TCU/Seproc
	29/6/2020
	peça 29
	22/7/2020
	peça 36

	Rosecleia de Amorim Carvalho
	32560/2020-TCU/Seproc
	29/6/2020
	peça 27
	Devolvido
	peça 39

	Rosecleia de Amorim Carvalho
	49332/2020-TCU/Seproc
	12/9/2020
	peça 43
	28/9/2020
	peça 45

	Rosecleia de Amorim Carvalho
	49333/2020-TCU/Seproc
	12/9/2020
	peça 44
	30/9/2020
	peça 46

	Tecsol - Comércio e Construções
	32576/2020-TCU/Seproc
	29/6/2020
	peça 30
	14/7/2020
	peça 35

	UNIR
	32586/2020-TCU/Seproc
	29/6/2020
	peça 24
	2/7/2020
	peça 25

	Waldemarina Vieira de Melo
	32566/2020-TCU/Seproc
	29/6/2020
	peça 28
	16/7/2020
	peça 34

Fonte: elaboração própria
22. Para responder às comunicações encaminhadas por esta Corte, os responsáveis e/ou jurisdicionados elaboraram e fizeram chegar ao Tribunal os seguintes documentos e seus anexos:
Tabela 2 - Respostas Encaminhadas pelos Responsáveis/Jurisdicionados
	Responsável/jurisdicionado
	Documento
	Teor/Conteúdo
	Data da Resposta
	Localização no Processo

	José Januário de Oliveira Amaral
	Petição
	Prorrogação de prazo
	4/3/2021
	peça 54

	José Januário de Oliveira Amaral
	Petição
	Alegações de Defesa
	22/3/2021
	peça 59

	Rosecleia de Amorim Carvalho
	Petição
	Alegações de Defesa
	8/10/2020
	peça 47

	Rosecleia de Amorim Carvalho
	Petição
	Alegações de Defesa
	8/10/2020
	peça 48

	UNIR
	Ofício 128/2021/SGR/REI/UNIR
	Resposta à Diligência
	6/5/2021
	peça 63

	UNIR
	Ofício 49/2021/ASS-Reitoria/REI/UNIR
	Resposta à Diligência
	6/5/2021
	peça 61

	Waldemarina Vieira de Melo
	Petição
	Alegações de Defesa
	4/8/2020
	peça 37

Fonte: elaboração própria
23.  Apesar de regularmente citados, não compareceram aos autos a Fundação Rio Madeira (CNPJ: 00.619.461/0001-47, na pessoa de seu interventor liquidante: Floriano Vieira dos Santos, CPF XXX.840.362-XX, OAB/RO 544) ; Rosângela de Oliveira Ferreira (CPF XXX.224.246-XX) e a empresa Tecsol - Comércio e Construções Ltda (CNPJ: 06.028.455/0001-00) , ocorrendo os efeitos da revelia prevista no art. 12, § 3º, da Lei 8.443/1992, permitindo o prosseguimento do processo com base nas evidências até aqui colacionadas.
24.  Esta instrução terá a finalidade de analisar as informações e documentos carreados aos autos até este momento processual, de modo a verificar sua adequação e suficiência para conclusão de mérito sobre as questões discutidas no caso concreto.
ANÁLISE DOS PRESSUPOSTOS DE PROCEDIBILIDADE DA IN/TCU 71/2012
25.  Verifica-se que não houve o transcurso de mais de dez anos desde o fato gerador sem que tenha havido a notificação dos responsáveis pela autoridade administrativa federal competente (art. 6º, inciso II, c/c art. 19 da IN/TCU 71/2012, modificada pela IN/TCU 76/2016) , uma vez que a data da ocorrência do dano corresponde à data do repasse dos recursos (OB) , que foi em 8/7/2008 (peça 5, p. 51) , e os responsáveis foram notificados acerca das irregularidades pela autoridade administrativa, conforme abordado no item 18 da presente instrução. Inclusive, consta manifestação da Sra. Rosângela de Oliveira Ferreira, de 5/10/2017 (peça 5, p. 201) , por meio da qual fez referência ao trabalho sendo conduzido pela Polícia Federal sobre o assunto, tendo relatado que, quando teve ciência do presente processo, já havia recebido telegrama da Polícia Federal para prestar esclarecimentos sobre o mesmo assunto. Além desta, consta resposta encaminhada pela entidade convenente por meio do Ofício 68/2010-PDC/RIOMAR, de 17/12/2010, a respeito das divergências apontadas em Relatório Financeiro referente ao Convênio 17/2006 (peça 5, p. 66) .
26.  De igual modo, o valor atualizado do débito apurado (sem juros) em 1º/1/2017 é superior a R$ 100.000,00, na forma estabelecida nos arts. 6º, inciso I, e 19 da IN/TCU 71/2012, modificada pela IN/TCU 76/2016)	.
VERIFICAÇÃO DA EXISTÊNCIA DE OUTROS DÉBITOS
27.  Em atenção ao comando contido no item 9.4 do Acórdão 1772/2017-TCU-Plenário, de relatoria do Exmo. Ministro-Substituto Augusto Sherman Cavalcanti, e em atendimento ao disposto no art. 6º, § 1º, da Instrução Normativa TCU 71/2012, informa-se que há outros processos em tramitação no Tribunal com outros débitos imputáveis aos responsáveis arrolados nestes autos, conforme tabela abaixo: 
	Nome
	Situação de TCE

	Fundação Rio Madeira - RIOMAR
	1 TCE aberta em 2020; 3 TCE´s abertas em 2019, 2 TCE´s abertas em 2018; 1 TCE aberta em 2017; 1 TCE aberta em 2016. 

	José Januário de Oliveira Amaral
	2 TCE´s abertas em 2020; 1 TCE aberta em 2019; 1 TCE aberta em 2018; 1 TCE aberta em 2017. 

	Rosângela de Oliveira Ferreira 
	Não há 

	Waldemarina Vieira de Melo
	1 TCE aberta em 2020; 1 TCE aberta em 2019; 1 TCE aberta em 2018; 1 TCE aberta em 2017; 2 TCE´s abertas em 2016; 1 TCE aberta em 2012. 

28.  A tomada de contas especial está, assim, devidamente constituída e em condição de ser instruída.
EXAME TÉCNICO
29.  Este exame tem como fundamento as Normas de Auditoria do TCU, a legislação e a jurisprudência aplicadas ao caso, os documentos constantes dos autos, o histórico já apresentado e as providências a cargo dos jurisdicionados e demais envolvidos com a matéria em apreço.
30. Para relembrar, trata-se de TCE instaurada pela Fundação Universidade Federal de Rondônia - Unir/ Ministério da Educação, em razão da impugnação total de despesas do Convênio 017/2006 - Siafi 622395, celebrado com a Fundação Rio Madeira - Riomar, para instalação de um laboratório de análise de material cerâmico.
Da validade das notificações:
31.  Preliminarmente, cumpre tecer breves considerações sobre a forma como são realizadas as comunicações processuais no TCU. A esse respeito, destacam-se o art. 179, do Regimento Interno do TCU (Resolução 155, de 4/12/2002) e o art. 4º, inciso III, § 1º, da Resolução TCU 170, de 30 de junho de 2004, in verbis:
Art. 179. A citação, a audiência ou a notificação, bem como a comunicação de diligência, farse-ão:
I - mediante ciência da parte, efetivada por servidor designado, por meio eletrônico, fac-símile, telegrama ou qualquer outra forma, desde que fique confirmada inequivocamente a entrega da comunicação ao destinatário;
II - mediante carta registrada, com aviso de recebimento que comprove a entrega no endereço do destinatário;
III - por edital publicado no Diário Oficial da União, quando o seu destinatário não for localizado
 (...) 
Art. 3º As comunicações serão dirigidas ao responsável, ou ao interessado, ou ao dirigente de órgão ou entidade, ou ao representante legal ou ao procurador constituído nos autos, com poderes expressos no mandato para esse fim, por meio de:
I - correio eletrônico, fac-símile ou telegrama;
II - servidor designado;
III - carta registrada, com aviso de recebimento;
IV - edital publicado no Diário Oficial da União, quando o seu destinatário não for localizado, nas hipóteses em que seja necessário o exercício de defesa.
Art. 4º. Consideram-se entregues as comunicações:
I - efetivadas conforme disposto nos incisos I e II do artigo anterior, mediante confirmação da ciência do destinatário;
II - realizadas na forma prevista no inciso III do artigo anterior, com o retorno do aviso de recebimento, entregue comprovadamente no endereço do destinatário;
III - na data de publicação do edital no Diário Oficial da União, quando realizadas na forma prevista no inciso IV do artigo anterior.
§ 1º O endereço do destinatário deverá ser previamente confirmado mediante consulta aos sistemas disponíveis ao Tribunal ou a outros meios de informação, a qual deverá ser juntada ao respectivo processo.
 (...) 
32.  Bem se vê, portanto, que a validade da citação via postal não depende de que o aviso de recebimento seja assinado pelo próprio destinatário da comunicação, o que dispensa, no caso em tela, a entrega do AR em "mãos próprias". A exigência da norma é no sentido de o Tribunal verificar se a correspondência foi entregue no endereço correto, residindo aqui a necessidade de certeza inequívoca. 
33. 	Não é outra a orientação da jurisprudência do TCU, conforme se verifica dos julgados a seguir transcritos:
São válidas as comunicações processuais entregues, mediante carta registrada, no endereço correto do responsável, não havendo necessidade de que o recebimento seja feito por ele próprio (Acórdão 3648/2013-TCU-Segunda Câmara, Relator Ministro JOSÉ JORGE) ;
É prescindível a entrega pessoal das comunicações pelo TCU, razão pela qual não há necessidade de que o aviso de recebimento seja assinado pelo próprio destinatário. Entregandose a correspondência no endereço correto do destinatário, presume-se o recebimento da citação. (Acórdão 1019/2008-TCU-Plenário, Relator Ministro BENJAMIN ZYMLER) ;
As comunicações do TCU, inclusive as citações, deverão ser realizadas mediante Aviso de Recebimento - AR, via Empresa Brasileira de Correios e Telégrafos, bastando para sua validade que se demonstre que a correspondência foi entregue no endereço correto. (Acórdão 1526/2007-TCU-Plenário, Relator Ministro AROLDO CEDRAZ) .
34. A validade do critério de comunicação processual do TCU foi referendada pelo Supremo Tribunal Federal, nos termos do julgamento do MS-AgR 25.816/DF, por meio do qual se afirmou a desnecessidade da ciência pessoal do interessado, entendendo-se suficiente a comprovação da entrega do "AR" no endereço do destinatário:
Ementa: agravo regimental. Mandado de segurança. Desnecessidade de intimação pessoal das decisões do tribunal de contas da união. art. 179 do regimento interno do TCU. Intimação do ato impugnado por carta registrada, iniciado o prazo do art. 18 da lei nº 1.533/51 da data constante do aviso de recebimento. Decadência reconhecida. Agravo improvido.
O envio de carta registrada com aviso de recebimento está expressamente enumerado entre os meios de comunicação de que dispõe o Tribunal de Contas da União para proceder às suas intimações.
O inciso II do art. 179 do Regimento Interno do TCU é claro ao exigir apenas a comprovação da entrega no endereço do destinatário, bastando o aviso de recebimento simples. 
Da revelia dos responsáveis Fundação Rio Madeira (CNPJ: 00.619.461/0001-47) , Rosângela de Oliveira Ferreira (CPF XXX.224.246-XX) e Tecsol - Comércio e Construções Ltda (CNPJ: 06.028.455/0001-00) 
35.  Consoante evidenciado na Tabela 1 e ao final do campo Histórico, apesar de regularmente citados, não compareceram aos autos a Fundação Rio Madeira (CNPJ: 00.619.461/0001-47, na pessoa de seu interventor liquidante: Floriano Vieira dos Santos, CPF XXX.840.362-XX, OAB/RO 544) ; Rosângela de Oliveira Ferreira (CPF XXX.224.246-XX) e a empresa Tecsol - Comércio e Construções Ltda (CNPJ: 06.028.455/0001-00) , ocorrendo os efeitos da revelia prevista no art. 12, § 3º, da Lei 8.443/1992, permitindo o prosseguimento do processo com base nas evidências até aqui colacionadas.
36.  Nos processos do TCU, a revelia não leva à presunção de que seriam verdadeiras todas as imputações levantadas contra os responsáveis, diferentemente do que ocorre no processo civil, em que a revelia do réu opera a presunção da verdade dos fatos narrados pelo autor (Acórdão 1009/2018-TCU-Plenário, Relator: BRUNO DANTAS; 2369/2013 - TCU - Plenário, Relator: BENJAMIN ZYMLER e 2449/2013 - TCU - Plenário, Relator: BENJAMIN ZYMLER) . Dessa forma, a avaliação da responsabilidade do agente não pode prescindir da prova existente no processo ou para ele carreada. 
37. Ao não apresentar sua defesa, os responsáveis deixaram de produzir prova da regular aplicação dos recursos sob sua responsabilidade, em afronta às normas que impõem aos gestores públicos a obrigação legal de, sempre que demandados pelos órgãos de controle, apresentar os documentos que demonstrem a correta utilização das verbas públicas, a exemplo do contido no art. 93 do Decreto-Lei 200/1967: "Quem quer que utilize dinheiros públicos terá de justificar seu bom e regular emprego na conformidade das leis, regulamentos e normas emanadas das autoridades administrativas competentes." 
38.  Mesmo as alegações de defesa não sendo apresentadas, considerando o princípio da verdade real que rege esta Corte, procurou-se buscar, em manifestações dos responsáveis na fase interna desta Tomada de Contas Especial, se havia algum argumento que pudesse ser aproveitado a seu favor. Contudo, tal providência mostrou-se infrutífera. Ademais, em consulta aos sistemas corporativos do instaurador, verifica-se que os responsáveis continuam inadimplentes.
39.  Em se tratando de processo em que a parte interessada não se manifestou acerca das irregularidades imputadas, não há elementos para que se possa efetivamente aferir e reconhecer a ocorrência de boa-fé na conduta dos responsáveis, podendo este Tribunal, desde logo, proferir o julgamento de mérito pela irregularidade das contas, conforme os termos dos §§ 2º e 6º do art. 202 do Regimento Interno do TCU. (Acórdão 2064/2011-TCU-Primeira Câmara (relator: Ubiratan Aguiar) , 6.182/2011-TCU-1ª Câmara (relator: Weber de Oliveira) , 4.072/2010-TCU-1ª Câmara (Relator: Valmir Campelo) , 1.189/2009-TCU-1ª Câmara (Relator: Marcos Bemquerer) , 731/2008-TCU-Plenário (Relator: Aroldo Cedraz) .
40. Dessa forma, os responsáveis Fundação Rio Madeira (CNPJ: 00.619.461/0001-47) , Rosângela de Oliveira Ferreira (CPF XXX.224.246-XX) e Tecsol - Comércio e Construções Ltda (CNPJ: 06.028.455/0001-00) devem ser considerados revéis, nos termos do art. 12, §3º, da Lei 8.443/1992, devendo as contas serem julgadas irregulares, condenando-os ao débito apurado e aplicando-lhes a multa prevista no art. 57 da Lei 8.443/1992.
Das Alegações de Defesa de José Januário de Oliveira Amaral (CPF XXX.949.042-XX) 
41. Após tentativas de entrega de correspondências em endereços disponíveis ao Tribunal (peças 26, 38, 42 e 49) o responsável foi citado por força do Edital 125/2021-TCU/Seproc, de 10/2/2021 (peça 52) , publicado no Diário Oficial da União - DOU, em 18/2/2021 (peça 53) , na qualidade de reitor da UNIR e respondendo pela falta de fiscalização dos recursos repassados à Riomar, no bojo do Convênio 17/2006.
42. Em resposta, o responsável constituiu advogado nos autos (peça 54) solicitou e obteve dilação de prazo (peças 54 e 58) , elaborou e fez chegar ao Tribunal petição contendo suas alegações de defesa (peça 59) , que passam a ser analisadas nos tópicos seguintes.
43. O documento de defesa inicia com a apresentação do defendente e fazendo um breve relato sobre os principais desdobramentos que justificaram a citação do ex-reitor nos autos desta TCE e afirmando que a participação do inquirido estaria restrita à busca por identificar quem recebeu os bens objeto do convênio em tela (peça 59, p, 1-2) .
44. Após defender a tempestividade das alegações de defesa, apresenta breve síntese dos principais pontos elencados na TCE e atribuídos ao respondente, informando que o item 1.7.4 do Acórdão 1025/2015-TCU-Segunda Câmara atribuiu ao atual gestor a obrigação de prestar contas do convênio em discussão nestes autos (peça 59, p. 3-10) .
45. Dando continuidade aos argumentos de defesa, defende a prescrição da pretensão punitiva, diante do decurso de mais de sete anos entre o fato gerador e a comunicação válida no processo (peça 59, p. 10-12) .
46. Sobre a legitimidade passiva, assevera que são exigidos três elementos para a configuração da punibilidade: culpa, dano e nexo causal o que, na visão da defesa, não estariam configurados no caso concreto, uma vez que a Fundação Riomar teria apresentado sua prestação de contas em 29/12/2009 e somente foi analisada/reprovada em 14/5/2015, sem apresentar os fundamentos para reprovação das contas (peça 59, p. 12-15) .
47. Continuando com seus argumentos, argui que não havia obrigação para o defendente se desincumbir da tutela dos bens, não havendo documentos que comprovem a entrega dos materiais adquiridos ao ex-reitor, repisando que as contas já haviam sido apresentadas e se encontravam pendentes de análise (peça 59, p. 15-23) .
48. Em considerações finais, alega que não foi o signatário do convênio em epígrafe, volta a afirmar que as prestações de contas foram apresentadas, alega dificuldade de acesso/obtenção de documentos relativos ao convênio e apresenta informação de que teria ocorrido a aprovação das prestações de contas contestadas, voltando a repisar que o defendente não seria parte legítima para figurar no polo passivo da TCE (peça 59, p. 25) .
49. Nos pedidos, requer o acolhimento das alegações de defesa, reconhecimento da prescrição e da ilegitimidade passiva, além de defender que houve a apresentação e a aprovação das prestações de contas (peça 59, p. 26) .
Análise
50. A título de recordação, trata-se de análise das alegações de defesa do Sr. José Januário de Oliveira Amaral (CPF XXX.949.042-XX) , citado por força do Edital 125/2021-TCU/Seproc, de 10/2/2021 (peça 52) , na qualidade de reitor da UNIR e respondendo pela falta de fiscalização dos recursos repassados à Riomar, no bojo do Convênio 17/2006.
51. De forma preliminar, cabe análises de algumas teses defendidas pela defesa, iniciando-se pela alegação de que as imputações estariam afastadas pela prescrição e que cabe razão ao defendente, no que concerne à aplicação de penalidades pelo Tribunal, e já se explica.
52. Vale ressaltar que a pretensão punitiva do TCU, conforme Acórdão 1441/2016-TCU-Plenário, Relator Min. Benjamin Zymler, que uniformizou a jurisprudência acerca dessa questão, subordina-se ao prazo geral de prescrição indicado no art. 205 do Código Civil, que é de dez anos, contados da data de ocorrência da irregularidade sancionada, nos termos do art. 189 do Código Civil, sendo este prazo interrompido pelo ato que ordenar a citação, a audiência ou a oitiva dos responsáveis.
53. Situação diferente se aplica no caso de imputação de débitos e da necessidade de ressarcir o erário por eventuais prejuízos causados, tendo o Tribunal entendimento firmado no sentido que o débito é imprescritível, consoante enunciado do Acórdão 76/2017-TCU-Plenário, Relatora: Ana Arraes, assim dispondo: "O reconhecimento da prescrição da pretensão punitiva não implica o afastamento do débito, porquanto as ações de ressarcimento movidas pelo Estado contra os agentes causadores de danos ao erário são imprescritíveis, nos termos do art. 37, § 5º, da Constituição Federal e da Súmula TCU 282.".
54. Em manifestação mais recente, o Supremo Tribunal Federal - STF, no Recurso Extraordinário - RE 636.886, fixou a tese, com repercussão geral reconhecida, de que "é prescritível a pretensão de ressarcimento ao erário fundada em decisão de Tribunal de Contas" (Tema 899) . Não obstante as indagações acerca da abrangência da tese firmada, no sentido de que se circunscreveria apenas ao processo de execução (em outras palavras, inaplicável à pretensão de ressarcimento exercida nos autos do processo de TCE) , verifica-se que o STF, mediante decisões prolatadas pelas duas turmas, tem decidido de forma reiterada que se aplica à pretensão sancionatória e ressarcitória a cargo do Tribunal de Contas da União o prazo prescricional de 5 (cinco) anos previsto na Lei 9.873/1999.
55.  Seja por aplicação direta ou por analogia, a orientação sufragada é no sentido de que o prazo de cinco anos é compatível com a tese de que a ação e a execução prescrevem no mesmo prazo (Súmula 150 do STF) , bem como com o fato de que a Lei 9.873/1999 - que regulamenta o exercício de ação punitiva pela Administração Pública Federal, direta e indireta - regeria integralmente a prescrição no âmbito do TCU. Quanto a este último aspecto, o Ministro Roberto Barroso, no voto exarado no julgamento do MS 32.201, embora tenha advertido que a atuação do TCU, em sua acepção clássica, não se qualifica como exercício do poder de polícia, ressaltou que a Lei 9.873/1999 assumiria vocação regulatória geral da prescrição do exercício da competência sancionadora da Administração Pública, sendo sua disciplina aplicável a qualquer ação punitiva da Administração Pública Federal, exceto àquelas esferas em que exista regulamentação específica. Ademais, completa, dada a autonomia científica do Direito Administrativo, não haveria razão plausível para suprimir a omissão da Lei Orgânica do Tribunal de Contas da União, quanto ao prazo prescricional, valendo-se das normas de direito civil, e não das de direito administrativo. Eis algumas ementas de decisões que evidenciam o entendimento predominante do STF:
Ementa: AGRAVO REGIMENTAL EM MANDADO DE SEGURANÇA. TOMADA DE CONTAS ESPECIAL. TRIBUNAL DE CONTAS DA UNIÃO. CONDENAÇÃO A RESSARCIMENTO AO ERÁRIO. PRESCRIÇÃO. MARCO INTERRUPTIVO. ART. 2°, II, DA LEI 9.873/1999. ATO INEQUÍVOCO DE APURAÇÃO DO FATO. DISCUSSÃO. DIREITO LÍQUIDO E CERTO. DEMONSTRAÇÃO. INOCORRÊNCIA. SUBSISTÊNCIA DA DECISÃO AGRAVADA. AGRAVO A QUE SE NEGA PROVIMENTO. I - As razões do agravo regimental são inaptas para desconstituir os fundamentos da decisão agravada, que, por isso, se mantêm hígidos. II - Aplicando-se a regulamentação da Lei 9.873/1999 ao caso concreto, observa-se que a pretensão sancionatória do TCU, em relação aos atos praticados pelo impetrante, levando-se em consideração a ocorrência de 5 causas interruptivas da prescrição, não teria sido fulminada pelo decurso do tempo. III - A pretensão do recorrente, fundada na discussão sobre os fatos apontados como marcos interruptivos da prescrição da pretensão punitiva da Administração Pública, refoge aos estreitos limites do mandamus, ante a ausência de liquidez e certeza do direito pleiteado. IV - Agravo regimental a que se nega provimento. MS 36067 ED-AgR. Órgão julgador: Segunda Turma. Relator (a) : Min. RICARDO LEWANDOWSKI. Julgamento: 18/10/2019.
Ementa: AGRAVO REGIMENTAL EM RECLAMAÇÃO. TRIBUNAL DE CONTAS DA UNIÃO. TOMADA DE CONTA ESPECIAL. PRESCRIÇÃO DA PRETENSÃO PUNITIVA. RECONHECIDA EM DECISÃO DO SUPREMO TRIBUNAL FEDERAL. PRESCRITIBILIDADE DO RESSARCIMENTO AO ERÁRIO FUNDADA EM DECISÃO DE TRIBUNAL DE CONTAS. AÇÃO DE IMPROBIDADE ADMINISTRATIVA COM PEDIDO DE RESSARCIMENTO JÁ EM CURSO. AGRAVO REGIMENTAL A QUE SE NEGA PROVIMENTO. I - O acórdão do TCU determinou a formação de processo administrativo para avaliarem, efetivamente, a eventual responsabilização do agravado para o ressarcimento do dano ao erário, contrariando, assim, autoridade desta Corte no MS 35.512/DF, uma vez que houve a concessão da segurança para declarar a ocorrência da prescrição da pretensão punitiva do TCU em relação às infrações imputadas a ele, destacando-se que a União poderia perseguir os valores referentes ao ressarcimento dos danos na esfera judicial. II - Agravo regimental a que se nega provimento. (Rcl 39497 AgR. Órgão julgador: Segunda Turma. Relator (a) : Min. RICARDO LEWANDOWSKI. Julgamento: 10/10/2020) .
Ementa: MANDADO DE SEGURANÇA. DIREITO ADMINISTRATIVO. TRIBUNAL DE CONTAS DA UNIÃO. SERVIDOR DA SECRETARIA DE SAÚDE DO ESTADO DO ACRE. FISCALIZAÇÃO OMISSA E DEFICIENTE NA EXECUÇÃO DE DOIS CONVÊNIOS FIRMADOS ENTRE A SECRETARIA ESTADUAL E O MINISTÉRIO DA SAÚDE. APLICAÇÃO DE MULTA. ARTS. 28, II, E 58, II, DA LEI 8.443/1992. ART. 268, II, DO REGIMENTO INTERNO DO TCU. PRESCRIÇÃO DA PRETENSÃO SANCIONATÓRIA. OCORRÊNCIA. APLICAÇÃO DA LEI 9.873/1999. PRECEDENTES DESTE STF. MEDIDA LIMINAR DEFERIDA E RATIFICADA NO EXAME DE MÉRITO. SEGURANÇA CONCEDIDA PARA AFASTAR A MULTA APLICADA. 1. A prescrição da pretensão punitiva do TCU é regulada pela Lei 9.873/1999, descabendo a aplicação do prazo decenal previsto na legislação civil (art. 205 do Código Civil) . Ao revés, incide o prazo quinquenal previsto na Lei 9.873/1999 (MS 32201, Rel. Min. Roberto Barroso, PRIMEIRA TURMA, DJe 7/8/2017; MS 35.512-AgR, Rel. Min. Ricardo Lewandowski, SEGUNDA TURMA, DJe 21/6/2019) . 2. In casu, na linha do parecer apresentado pelo Ministério Público Federal e da decisão liminar de minha lavra, é inequívoca a superação do prazo prescricional quinquenal. Os ilícitos apontados pela Corte de Contas ocorreram em julho de 2006, tendo o processo de auditoria sido instaurado em 9/10/2006. A ordem de citação do responsável para a audiência, por sua vez, ocorreu em 25/6/2007. Entretanto, a decisão condenatória recorrível foi exarada somente em 31/5/2016, data da prolação do Acórdão 3513/2016-TCU-Primeira Câmara. 3. Ex positis, CONCEDO A SEGURANÇA unicamente para afastar a sanção de multa aplicada ao impetrante, nos autos da Tomada de Contas Processo 023.288/2006-0, máxime da ocorrência de prescrição da pretensão punitiva do Tribunal de Contas da União. MS 35940. (Órgão julgador: Primeira Turma. Relator (a) : Min. LUIZ FUX. Julgamento: 16/06/2020) .
56. Essa orientação também foi seguida nas seguintes decisões monocráticas: MS 36.127-MC/DF e MS 35.940-MC/DF, Rel. Min. Luiz Fux; MS 35.294, MS 35.539/DF e MS 35.971-TP/DF, Rel. Min. Marco Aurélio; MS 34.256 MC/DF, MS 36.054-MC e MS 36.067-MC/DF, Rel. Min. Ricardo Lewandowski.
57. Portanto, observa-se que o Supremo Tribunal Federal tem se pronunciado no sentido de reconhecer não só a aplicação da prescrição quinquenal com fulcro na interpretação da Lei 9.873/1999, mas também a incidência dos marcos interruptivos do prazo prescricional consignados na referida lei, tantas vezes quanto presentes os suportes fáticos (MS 32201, Relator: Min. Roberto Barroso) .
58.  Essa orientação também foi seguida nas seguintes decisões monocráticas: MS 36.054, MS 34.256-MC, MS 35.512 e MS 36.067-MC, todos de relatoria do Min. Ricardo Lewandowski; MS 35.294, MS 35.539 e MS 35.971-TP, todos de relatoria do Min. Marco Aurélio; MS 32.201, Rel. Min. Roberto Barroso, e MS 36.127-MC e MS 35.940-MC, Min. Luiz Fux.
59.  Em relação ao termo inicial da contagem do prazo prescricional, o "caput" do art. 1º da Lei 9.873/1999 oferece solução que não destoa do modelo adotado pelo TCU no incidente de uniformização de jurisprudência, em que se examinou a prescrição da pretensão punitiva, nos termos do Acórdão 1441/2016-TCU-Plenário (Rel. Min. Benjamin Zymler) , com a adição da particularidade de explicitar o caso de infrações permanentes ou continuadas:
a) Regra geral: "data da prática do ato" (o que equivale a "ocorrência da irregularidade sancionada") ;
b) Regra especial: "no caso de infração permanente ou continuada, do dia em que tiver cessado".
60.  Por seu turno, a Lei 9.873/1999, em seu art. 2º, estabelece as causas interruptivas da prescrição punitiva, consoante abaixo transcrito, já na redação conferida pela Lei 11.941/2009:
Art. 2º Interrompe-se a prescrição da ação punitiva:
I - pela notificação ou citação do indiciado ou acusado, inclusive por meio de edital;
II - por qualquer ato inequívoco, que importe apuração do fato;
III - pela decisão condenatória recorrível;
IV - por qualquer ato inequívoco que importe em manifestação expressa de tentativa de solução conciliatória no âmbito interno da administração pública federal.
61.  Por sua vez, o quadro a seguir indica alguns eventos processuais, ocorridos no curso de uma TCE (fase interna e externa) - instaurada em razão de irregularidades na aplicação de recursos da União transferidos a entes subnacionais - que poderiam ser enquadrados nas causas de interrupção da prescrição acima apontadas, sem prejuízo, é claro, de outras ocorrências fáticas elegíveis como marco interruptivo, a depender da forma de proceder de cada entidade ou órgão tomador de contas.
	I - pela notificação ou citação do indiciado ou acusado, inclusive por meio de edital;
	 (i) notificação no âmbito do procedimento administrativo de ressarcimento previamente à instauração da TCE;
 (ii) notificação efetuada pelo órgão tomador de contas acerca da instauração da TCE;
 (iii) citação efetuada pelo TCU.
*Data da ciência da notificação ou citação pelos responsáveis ou de publicação do edital no DOU.

	II - por qualquer ato inequívoco, que importe apuração do fato;
* procedimento que evidencie a apuração dos fatos irregulares, com o objetivo quantificar o dano e identificar possíveis responsáveis.
	 (i) relatório de sindicância ou PAD;
 (ii) relatório de apuração de irregularidades referente ao processo administrativo prévio à instauração da TCE;
 (iii) relatórios de fiscalização, pareceres, despachos, informações e memorandos relacionados à apuração dos fatos irregulares;
 (iv) relatório do tomador de contas;
 (v) relatório do controle interno; 
 (vi) termo de instauração ou designação de instauração da TCE;
 (vii) autuação da TCE no TCU; entre outras causas.
*Há quem inclua nesse grupo diligências que comprovam providências do responsável sobre as irregularidades investigadas.

	III - pela decisão condenatória recorrível.
	 (i) Verifica-se apenas no âmbito do TCU com a data da prolação do acórdão condenatório recorrível.

	IV - por qualquer ato inequívoco que importe em manifestação expressa de tentativa de solução conciliatória no âmbito interno da administração pública federal.
	 (i) pedido de parcelamento;
 (ii) pagamento parcial do débito;
 (iii) qualquer manifestação do responsável que demonstre claramente a sua intenção de recolher o débito.

62. Bem se vê, portanto, que haveria uma multiplicidade de causas de interrupção da prescrição, conforme se depreende do art. 2º da Lei 9.873/1999. Tal exegese encontra respaldo em precedentes do STF, a exemplo do que se decidiu no julgamento do MS 36067 (Rel. Min. Ricardo Lewandowski) , com destaque para trecho do voto em que o Relator reconhece cinco causas de interrupção da prescrição, in verbis:
 (...) Assim, faz-se necessário levar em consideração que, apesar de os fatos objeto da apuração conduzida pela Corte de Contas remontarem aos anos de 1999 e 2000, período no qual o impetrante era Secretário de Saúde municipal, o Tribunal de Contas da União deu prosseguimento à tomada de contas especial por ter constatado a ocorrência de 5 causas interruptivas da prescrição, a saber: a) relatório de auditoria em conjunto realizada pelo Denasus e pela Secretaria Federal de Controle, lavrado em 06/07/2001, sendo este, certamente, um ato inequívoco que importou a apuração do fato (art. 2º, II, da Lei n. 9.873/1999) ; b) instauração de Tomada de Contas Especial pelo FNS, ocorrida em 05/10/2005, sendo este também, certamente, um ato inequívoco que importou a apuração do fato (art. 2º, II, da Lei n. 9.873/1999) ; c) a autuação da presente Tomada de Contas Especial no âmbito do Tribunal de Contas da União, ocorrida em 12/08/2008, sendo este também, certamente, um ato inequívoco que importou a apuração do fato (art. 2º, II, da Lei n. 9.873/1999) ; d) o ato que ordenou a citação do responsável, ora impetrante, ocorrida em 12/07/2010 (art. 2º, I, da Lei n. 9.873/1999) ; e e) o exercício do poder punitivo ocorrido em 20/06/2012, data da prolação do Acórdão 1563/2012-TCU-Plenário (art. 2º, III, da Lei n. 9.873/1999) .
63. Segunda a jurisprudência do TCU, no caso de inexecução do objeto, o termo inicial estabelecido para contagem do prazo prescricional será o prazo final para prestação de contas, conforme enunciado do Acórdão 1061/2021-TCU-Plenário, Relator: MARCOS BEMQUERER, prevendo o seguinte: "Nos casos de inexecução do objeto pactuado, a data limite para entrega da prestação de contas final ou a data da efetiva entrega antecipada assinala o marco inicial da contagem do prazo decenal de prescrição da pretensão punitiva do TCU.".
64. No caso concreto, o Convênio 17/2006 (peça 33, p. 1-5) foi assinado em 15/12/2006, prevendo a vigência até 15/12/2007, com prazo de trinta dias para prestação de contas, enquanto o 1º Termo Aditivo 85/2007 (peça 33, p. 6-7) alterou a vigência para 15/12/2008, mantendo as demais condições, portanto, o prazo prescricional começou a contar de 15/1/2009 e, tendo em vista que o ato que determinou a citação ocorreu em 26/6/2020 (peça 15) , resta configurada a prescrição, segundo a visão do TCU.
65. Adotando-se a visão defendida pelo STF, mantendo-se como marco inicial da contagem do prazo prescricional o mesmo defendido no parágrafo retro, constam sete documentos que se encaixam nas previsões da Lei 9873/1999, art. 2º, conforme tabela abaixo:
Tabela 3 - Causas de Interrupção da Prescrição (Lei 9873/1999) 
	Documento
	Enquadramento Lei 9873/1999, art. 2º
	Data
	Referência

	Relatórios de prestação de contas
	Inciso IV - tentativa de regularização
	1/6/2010
	peça 33, p. 8-16

	Relatório Financeiro
	Inciso II - apuração dos fatos
	10/3/2011
	peça 5, p. 70-75

	Despacho 133/2014
	Inciso IV - tentativa de regularização
	30/5/2014
	peça 5, p. 77

	Relatório da TCE
	Inciso II - apuração dos fatos
	15/12/2015
	peça 5, p. 30-34

	Notificação 01/2016
	Inciso I - notificação
	16/5/2016
	peça 5, p. 92

	Relatório de Auditoria 287/2019
	Inciso II - apuração dos fatos
	28/3/2019
	peça 5, p. 279-282

	Edital 125/2021-TCU-Seproc
	Inciso I - notificação
	10/2/2021
	peça 53

Fonte: elaboração própria
66. Por todo o exposto, resta evidenciado que, segundo a visão do TCU está configurada a prescrição, uma vez que se passaram mais de dez anos entre o fato gerador e a decisão que determinou a citação. No entanto, segundo a ótica do STF, não está demonstrada a prescrição da pretensão punitiva da Administração no caso concreto, nem a prescrição da pretensão ressarcitória, prevalecendo o cabimento de eventual responsabilização, a constituição do dano e a obrigação de ressarcir.
67. Em outra tese da defesa, o peticionário alega que não caberia sua responsabilização perante a Corte de Contas, por entender que não estão configurados os fundamentos exigidos pela legislação no caso concreto.
68. No âmbito do Tribunal, será necessário identificar o ato irregular, a conduta dolosa ou culposa e o nexo de causalidade entre o dano provocado e o comportamento do agente, como se depreende de enunciado do Acórdão 2420/2015-TCU-Plenário, Relator: BENJAMIN ZYMLER, dispondo nos seguintes termos:
No âmbito dos processos de controle externo, a responsabilidade dos gestores de recursos públicos é de natureza subjetiva. São exigidos simultaneamente três pressupostos para a responsabilização: (i) o ato ilícito na gestão dos recursos públicos; (ii) a conduta dolosa ou culposa; e (iii) o nexo de causalidade entre o dano e o comportamento do agente. Admite-se a ocorrência de excludentes de culpabilidade, tal como a inexigibilidade de conduta diversa ou a ausência de potencial conhecimento da ilicitude.
69. Vale destacar que a jurisprudência do Tribunal não exige que haja dolo (intenção do agente em provocar o dano) , mas basta a ocorrência da culpa (negligência, imperícia ou imprudência) , consoante enunciado do Acórdão 1620/2019-TCU-Plenário, Relator: BRUNO DANTAS, determinando o seguinte: "A responsabilização no âmbito do TCU não exige a configuração de dolo, bastando que o agente tenha agido com culpa grave".
70. No que concerne à análise das novas determinações trazidas pelo art. 28 do Decreto-Lei 4.657/1942, alterado pela Lei 13.655/2018 (nova LINDB) , o Tribunal já tem entendimento firmado no sentido de que a grave inobservância do dever de cuidado configura erro grosseiro, conforme enunciado do Acórdão 2924/2018-TCU-Plenário, Relator: JOSÉ MUCIO MONTEIRO, assim dispondo: "Para fins do exercício do poder sancionatório do TCU, erro grosseiro é o que decorreu de grave inobservância do dever de cuidado, isto é, que foi praticado com culpa grave".
71. Em maior detalhamento do que se entende por erro grosseiro, o Acórdão 3327/2019-TCU-Primeira Câmara, Relator: VITAL DO RÊGO, acrescenta a seguinte definição: "Para fins de responsabilização perante o TCU, considera-se erro grosseiro aquele que pode ser percebido por pessoa com diligência abaixo do normal ou que pode ser evitado por pessoa com nível de atenção aquém do ordinário, decorrente de grave inobservância de dever de cuidado".
72. Tratando especificamente de convênios e outros instrumentos congêneres, o enunciado do Acórdão 2681/2019-TCU-Primeira Câmara, Relator: BENJAMIN ZYMLER, detalha que o descumprimento de cláusula expressa em termo de convênio pode ser caracterizado como erro grosseiro, segue excerto:
Para fins de responsabilização perante o TCU, pode ser tipificado como erro grosseiro o descumprimento de regra expressa em instrumento de convênio. Tal conduta revela nível de atenção aquém ao de uma pessoa com diligência abaixo do patamar médio, o que configura culpa grave, passível de multa.
73. No caso concreto, a responsabilidade do Sr. José Januário, na qualidade de então Reitor da Unir, está expressa na Cláusula Quarta, Parágrafo Segundo, do Convênio 17/2006 (peça 33, p. 3) , vale transcrever as responsabilidades da Unir:
a) autorizar as despesas e pagamentos previstos na execução da planilha físico-financeira do projeto, mediante as assinaturas do gestor da UNIR ou Ordenador por ela designado e pela Presidente da RIOMAR;
b) acompanhar a execução do objeto do Contrato acordo com o Plano de Trabalho, bem como o Cronograma de Desembolso do referido plano;
c) designar a Comissão de Licitação visando a execução do objeto do presente instrumento;
d) manifestar-se sobre a prestação de contas, solicitando regularização das questões que entenderem necessárias, em observância da legislação pertinente e, persistindo as irregularidades, tomar as providências que a Lei determinar;
e) Atender à legislação quanto à publicidade do ato administrativo e outros pertinentes à administração pública. (grifo nosso) .
74. Pelo trecho grifado acima, fica claro que o reitor da Unir foi o real executor do convênio sob o ponto de vista de constituição da comissão de licitações, da liquidação da despesa, da análise e liberação dos pagamentos e, adicionalmente, pesava contra ele a obrigação de fiscalizar a consecução do objeto, em estrita obediência ao Plano de Trabalho e à legislação pertinente.
75. Segundo o Laudo de Perícia Criminal Federal (peça 5, p. 205-218) , não foram localizados todos os bens objeto do convênio, foram detectadas evidências de sobrepreço/superfaturamento nas aquisições, não houve ateste de recebimento nas notas fiscais dos bens localizados e, finalmente, os bens localizados não foram instalados/utilizados para a finalidade determinada no Plano de Trabalho, tendo sido encontrados armazenados em depósitos da Unir, sem identificação de patrimônio e sem qualquer utilidade para a comunidade local. 
76. Portanto, resta configurada a responsabilidade do Sr. José Januário de Oliveira Amaral, Reitor da UNIR à época dos fatos (CPF XXX.949.042-XX) , em razão de falhas nos processos de aquisição e pagamentos dos equipamentos e por falhas na fiscalização da execução do Convênio 017/2006 (Siafi 622395) cujo objetivo era a implantação de um laboratório de análise de produtos cerâmicos naquela universidade.
77. Finalmente, o ex-gestor alega certa dificuldade de obter a documentação necessária à sua defesa, uma vez que não mais ocupa o cargo público e não teria acesso aos arquivos e processos afetos ao aludido convênio, no entanto, o responsável não apresentou qualquer evidência de que tenha tentado acesso a tais informações e documentos e que teria enfrentado dificuldades, não cabendo guarita a seus argumentos.
78. É bom relembrar que o ônus de demonstrar a boa e regular aplicação dos recursos públicos incumbe ao gestor, devendo este apresentar todos os documentos e informações necessárias para provar que bem geriu os recursos a ele confiados, consoante entendimento de enunciado do Acórdão 1438/2010-TCU-Primeira Câmara, Relator: AUGUSTO NARDES, assim dispondo: "O ônus de comprovar a regularidade integral na aplicação dos recursos públicos compete ao gestor, por meio de documentação consistente, que demonstre cabalmente os gastos efetuados, bem assim o nexo causal entre estes e os recursos repassados.".
79. A jurisprudência desta Casa é caudalosa em atribuir esta obrigação ao gestor, destacando a inversão do ônus da prova, consoante enunciado do Acórdão 1895/2014-TCU-Segunda Câmara, Relatora: ANA ARRAES, dispondo nos seguintes termos:
Nos processos relativos ao controle financeiro da Administração Pública, a culpa dos gestores por atos irregulares que causem prejuízo ao erário é legalmente presumida, ainda que não se configure ação ou omissão dolosa, admitida prova em contrário, a cargo do gestor. Na fiscalização dos gastos públicos, privilegia-se, como princípio básico, a inversão do ônus da prova. Cabe ao gestor demonstrar a boa aplicação dos dinheiros e valores públicos sob sua responsabilidade (art. 70, parágrafo único, da Constituição Federal e art. 93 do Decreto-Lei 200/1967, c/c o art. 66 do Decreto 93.872/1986) .
80. Por todo o exposto, não devem ser acatadas as alegações de defesa apresentadas pelo Sr. José Januário de Oliveira Amaral (CPF XXX.949.042-XX) , devendo suas contas serem julgadas irregulares, com imputação de débito, pela não comprovação da boa e regular aplicação dos recursos repassados ao amparo do Convênio 017/2006 (Siafi 622395) , firmado entre a Unir e Riomar, para implantação de um laboratório de análise de produtos cerâmicos naquela universidade.
Das Alegações de Defesa de Waldemarina Vieira de Melo (CPF XXX.256.832-XX) 
81. A ex-servidora foi citada por força do Ofício 32566/2020-TCU/Seproc, de 29/6/2020 (peça 28) , com ciência de recebimento em 16/7/2020 (peça 34) , na qualidade de Presidente da Fundação Rio Madeira - Riomar e respondendo pela não comprovação da boa e regular aplicação dos recursos repassados ao amparo do Convênio 17/2006, firmado entre a UNIR e Riomar, para instalação do laboratório de análise de cerâmicas.
82. Em resposta, a responsável elaborou e fez chegar ao Tribunal petição contendo suas alegações de defesa (peça 37) , que passam a ser analisadas nos tópicos seguintes.
83. O documento de defesa inicia com a apresentação da defendente e fazendo um breve relato sobre os principais desdobramentos que justificaram a citação da ex-Presidente da Riomar nos autos desta TCE (peça 37, p, 1) .
84. Argumenta que seu mandato ocorreu no período entre 1/12/2008 e 12/12/2009, entendendo que a contratação do referido convênio não se deu durante sua atuação como Presidente da Riomar, que as prestações de contas recaíram sobre seu mandato devido a prorrogações de prazo na vigência da contratação e que a defendente sequer tomou ciência da existência de tal avença durante sua gestão (peça 37, p. 1) .
85. No que concerne às prestações de contas, a defendente entende que a obrigação de prestar contas deve recair sobre as pessoas que ocupavam o cargo no período em que os recursos foram disponibilizados/utilizados e não à sua gestão, de apenas quatorze dias (peça 37, p. 2) .
86. Informa a ex-gestora que os recursos financeiros executados ao amparo do convênio em tela, apesar de transitarem por conta de titularidade da Riomar, eram geridos pelo então Reitor da UNIR, Sr. José Januário de Oliveira Amaral, o que, na visão da defesa afasta o nexo de causalidade entre ação da ex-gestora e eventual dano ao erário, já que não assinou qualquer documento que tenha autorizado quaisquer dos pagamentos eivados de vícios (peça 37, p. 2-3) .
87. Complementa que a Riomar foi extinta por força de decisão judicial, no bojo da Ação Civil Pública 00023986-11.2001.8.22.0001, originária da 2ª Vara da Fazenda Pública da Comarca de Porto Velho, não se sabendo o paradeiro do acervo documental da instituição (peça 37, p. 3) .
88. Em sequência, argui a prescrição da pretensão punitiva e um alegado prejuízo ao contraditório e ampla defesa, diante do longo decurso de prazo e da falta de acesso aos documentos necessários à produção de provas nos presentes autos (peça 37, p. 3) .
89. Ao final, requer o reconhecimento da prescrição da pretensão punitiva e do débito, além do reconhecimento de que não há elementos para sua responsabilidade (peça 37, p. 3) .
Análise
90. Para relembrar, trata-se de análise das alegações de defesa de Waldemarina Vieira de Melo (CPF XXX.256.832-XX) , citada por força do Ofício 32566/2020-TCU/Seproc, de 29/6/2020 (peça 28) , na qualidade de Presidente da Riomar e respondendo pela não comprovação da boa e regular aplicação dos recursos repassados ao amparo do Convênio 17/2006, firmado entre a UNIR e Riomar, para instalação do laboratório de análise de cerâmicas.
91. Em preliminar, cabe aproveitar a análise realizada a partir do parágrafo 52, retro para reconhecer a ocorrência da prescrição da pretensão punitiva na visão da jurisprudência do TCU e afastar tal prescrição na visão do STF, mantendo o débito em qualquer dos casos.
92. Também cabe utilizar a análise realizada a partir do parágrafo 77, desta, para afastar a alegação de prejuízo ao contraditório e ampla defesa, uma vez que a ex-gestora não apresentou qualquer documento ou evidência que demonstre tentativas de obter documentação e que esta tenha sido negada e/ou dificultada pelas circunstâncias alegadas.
93. Outro argumento equivocado da ex-Presidente da Riomar é o de que não poderia responder pelas irregularidades do Convênio porque o termo não foi assinado durante a vigência do seu mandato, e já se explica.
94. A jurisprudência já tem entendimento consolidado na Sumula TCU 230, no sentido de que o gestor sucessor tem o dever de prestar contas dos convênios e instrumentos congêneres quando a obrigação de apresentar os demonstrativos recaia sobre seu mandato ou, na impossibilidade de fazê-lo, o sucessor deverá adotar as medidas administrativas e judiciais cabíveis, para resguardo ao erário, vejamos o texto da jurisprudência:
SÚMULA TCU 230: Compete ao prefeito sucessor apresentar a prestação de contas referente aos recursos federais recebidos por seu antecessor, quando este não o tiver feito e o prazo para adimplemento dessa obrigação vencer ou estiver vencido no período de gestão do próprio mandatário sucessor, ou, na impossibilidade de fazê-lo, adotar as medidas legais visando ao resguardo do patrimônio público.
95. Consoante já delineado no parágrafo 64, retro, aditivo ao convênio alterou a vigência para 15/12/2008, com prazo para prestação de contas vencendo em trinta dias, ou seja, 15/1/2009. Como a própria defendente reconhece que seu mandato foi de 1/12/2008 a 12/12/2009, a obrigação de prestar contas recaiu sobre seu período de gestão.
96. No entanto, cabe reconhecer que a Sra. Waldemarina Vieira não foi citada pela ausência de prestação de contas, mas foi responsabilizada pelo débito, por supostamente ter autorizado e efetuado pagamentos no bojo do Convênio 17/2006, consoante trecho da citação apresentado no parágrafo 20, campo Histórico, desta.
97. Neste ponto cabe reconhecer que não está evidenciado o nexo de causalidade que vincule a defendente aos pagamentos efetuados no bojo do questionado convênio, uma vez que não foi localizado qualquer documento que apresente sua assinatura autorizando e/ou realizando qualquer pagamento na referida avença.
98. Reforça tal entendimento o conteúdo apresentado a partir do parágrafo 73, retro, onde se evidenciou que os recursos executados ao amparo do instrumento em tela eram geridos pelo Reitor da UNIR, a quem cabia a realização das licitações, autorização dos pagamentos e fiscalização do objeto a ser executado, em estrita observância ao Plano de Trabalho e à legislação regente.
99. A jurisprudência desta Corte está fundamentada nas exigências que o Tribunal elenca na responsabilização de gestores, determinando que estejam presentes três pressupostos específicos e interdependentes, a saber: ato ilícito, conduta dolosa ou culposa, e nexo causal entre a conduta e o dano causado. Assim é o entendimento constante do enunciado do Acórdão 2781/2016-TCU-Plenário, Relator: BENJAMIN ZYMLER, com o seguinte teor:
No âmbito dos processos do TCU, a responsabilidade dos administradores de recursos públicos, com base no art. 70, parágrafo único, da Constituição Federal, é de natureza subjetiva, seguindo a regra geral da responsabilidade civil. Portanto, são exigidos, simultaneamente, três pressupostos para a responsabilização do gestor: i) ato ilícito na gestão dos recursos públicos; ii) conduta dolosa ou culposa; iii) nexo de causalidade entre o dano e o comportamento do agente. Deve ser verificada, ainda, a ocorrência de eventual excludente de culpabilidade, tal como inexigibilidade de conduta diversa ou ausência de potencial conhecimento da ilicitude.
100. Militam na mesma seara os Acórdão 2420/2015-TCU-Plenário, Relator: BENJAMIN ZYMLER; 1501/2018-TCU-Primeira Câmara, Relator: BENJAMIN ZYMLER; 1205/2009-TCU-Plenário, Relator: BENJAMIN ZYMLER; 6188/2015-Primeira Câmara, Relator: AUGUSTO SHERMAN, dentre outros.
101. Como no caso concreto não foi possível atribuir conduta culposa ou dolosa à responsável e, por consequência, não se estabelece o nexo causal entre a conduta e o eventual dano ao erário, resta prejudicada a responsabilização e cabe acolher as alegações de defesa e excluir o nome da Sra. Waldemarina Vieira de Melo (CPF XXX.256.832-XX) do rol de responsáveis desta TCE.
Das Alegações de Defesa de Rosecléia de Amorim Carvalho (CPF XXX.970.662-XX) 
102. A ex-servidora foi citada por força do Ofício 49332/2020-TCU/Seproc, de 12/9/2020 (peça 43) , com ciência de recebimento em 28/9/2020 (peça 45) , na qualidade de Gerente de Execução de Projetos da Fundação Rio Madeira - Riomar e respondendo pela não comprovação da boa e regular aplicação dos recursos repassados ao amparo do Convênio 17/2006, firmado entre a UNIR e Riomar, para instalação do laboratório de análise de cerâmicas.
103. Em resposta, a responsável elaborou e fez chegar ao Tribunal petição contendo suas alegações de defesa (peça 47) , que passam a ser analisadas nos tópicos seguintes.
104. O documento de defesa inicia com a apresentação da defendente e fazendo um breve relato sobre os principais desdobramentos que justificaram a citação da ex-gestora nos autos desta TCE (peça 47, p, 1-2) .
105. Informa a responsável sobre dois períodos de atuação junto à Riomar: 2/7/2007 a 9/9/2008, como Assistente Administrativa e 14/8/2009 a 12/4/2010, como Analista de Projetos, não havendo, segundo a defesa, qualquer atribuição de executar e/ou acompanhar a execução de convênios ou ainda de autorizar e/ou realizar pagamentos nessas contratações, mas apenas para efeito de fornecimento de informações aos coordenadores de cada área (peça 47, p. 2-3) .
106. Acrescenta que foi surpreendida pela situação estranha na condução do convênio e tela e pela falta de ação dos envolvidos, diante das evidências de irregularidades, tais como: realização dos pagamentos, prazos de vigência, várias notas fiscais de mesma data etc. (peça 47, p. 4) .
107. Ao final, requer que seja reconhecida a falta de elementos para sua inclusão no rol de responsáveis da TCE e solicita a exclusão de sua corresponsabilidade no caso concreto (peça 47, p. 4) .
Análise
108. Para recordar, trata-se de análise das alegações de defesa de Rosecléia de Amorim Carvalho (CPF XXX.970.662-XX) , citada por força do Ofício 49332/2020-TCU/Seproc, de 12/9/2020 (peça 43) , na qualidade de Gerente de Execução de Projetos da Riomar e respondendo pela não comprovação da boa e regular aplicação dos recursos repassados ao amparo do Convênio 17/2006, firmado entre a UNIR e Riomar, para instalação do laboratório de análise de cerâmicas.
109. Primeiramente cabe reconhecer que a cópia da Carteira de Trabalho e Previdência Social - CTPS (peça 47, p. 5) corrobora com a afirmação sobre o período em que ex-servidora esteve vinculada à Riomar, não havendo documentação complementar nos autos que deponha em sentido contrário.
110. Com toda a vênia de estilo à análise perpetrada pela unidade técnica desta Casa (peça 13, p. 8) o fundamento para responsabilização da Sra. Rosecléia merece ser avaliado com mais cautela.
111. Tal fato se justifica porque não foi identificado qualquer documento no processo que crie o nexo causal entre a conduta da ex-servidora e a ocorrência do dano, tendo a unidade técnica se limitado a identificar uma menção ao cargo eventualmente ocupado pela defendente e um email em que peticionária responde ao então Pró-Reitor da UNIR.
112. Como já repisado a partir do parágrafo 99, desta, a responsabilização no âmbito do TCU depende de três pilares: ato ilícito, dano e nexo causal entre a conduta do agente e o dano identificado.
113. No caso concreto, não restou evidenciado qual foi o ato praticado pela responsável, já que não há qualquer documento em que a ex-servidora tenha liquidado despesas, autorizado ou realizado pagamento etc.
114. Adicionalmente, não há sequer documentos que criem qualquer vínculo entre o cargo de Gerente de Execução de Projetos e eventual obrigação de fiscalização/acompanhamento da avença discutida no caso concreto.
115. Como no caso concreto não foi possível atribuir conduta culposa ou dolosa à responsável e, por consequência, não se estabelece o nexo causal entre a conduta e o eventual dano ao erário, resta prejudicada a responsabilização e cabe acolher as alegações de defesa e excluir o nome da Sra. Rosecléia de Amorim Carvalho (CPF XXX.970.662-XX) do rol de responsáveis desta TCE.
Prescrição da Pretensão Punitiva
116. Vale ressaltar que a pretensão punitiva do TCU, conforme Acórdão 1441/2016-TCU-Plenário, Relator: Benjamin Zymler, que uniformizou a jurisprudência acerca dessa questão, subordina-se ao prazo geral de prescrição indicado no art. 205 do Código Civil, que é de dez anos, contado da data de ocorrência da irregularidade sancionada, nos termos do art. 189 do Código Civil, sendo este prazo interrompido pelo ato que ordenar a citação, a audiência ou a oitiva dos responsáveis.
117. No caso em exame, observa-se a prescrição da pretensão punitiva haja vista a irregularidade sancionada ter como marco a data final para prestação de contas: 15/1/2009 (peça 33, p. 1-7) e o documento que autorizou a citação foi expedido em 26/6/2020 (peça 15) .
CONCLUSÃO
118. Relembrando, trata-se de TCE instaurada pela Fundação Universidade Federal de Rondônia - Unir/ Ministério da Educação, em razão da impugnação total de despesas do Convênio 017/2006 - Siafi 622395, celebrado com a Fundação Rio Madeira - Riomar, em razão da não comprovação da boa e regular aplicação dos recursos repassados para instalação de laboratório de análise de cerâmicas.
119. Consoante evidenciado na Tabela 1 e ao final do campo Histórico, apesar de regularmente  citados, não compareceram aos autos a Fundação Rio Madeira (CNPJ: 00.619.461/0001-47, na pessoa de seu interventor liquidante: Floriano Vieira dos Santos, CPF XXX.840.362-XX, OAB/RO 544) ; Rosângela de Oliveira Ferreira (CPF XXX.224.246-XX) e a empresa Tecsol - Comércio e Construções Ltda (CNPJ: 06.028.455/0001-00) , ocorrendo os efeitos da revelia prevista no art. 12, § 3º, da Lei 8.443/1992, permitindo o prosseguimento do processo com as evidências colacionadas, resultando no julgamento pela irregularidade das contas e imputação de débito solidário (parágrafo  35) .
120. As alegações de defesa apresentadas pelo Sr. José Januário de Oliveira Amaral (CPF XXX.949.042-XX) não tiveram o condão de justificar as irregularidades e/ou de afastar sua responsabilidade, cabendo o julgamento pela irregularidade de suas contas e condenação ao débito, em solidariedade com os demais responsáveis já citados (parágrafo 41) .
121. Merecem ser acatadas as alegações de defesa apresentadas pela Sra. Waldemarina Vieira de Melo (CPF XXX.256.832-XX - parágrafo 81) e pela Sra. Rosecléia de Amorim Carvalho (CPF XXX.970.662-XX - parágrafo 102) , diante da inexistência de nexo causal entre conduta atribuível às responsáveis e o dano identificado, razão pela qual seus nomes devem ser excluídos do rol de responsáveis desta TCE.
PROPOSTA DE ENCAMINHAMENTO  
122. Diante do exposto, submetem-se os autos à consideração superior, propondo:
a) acolher as alegações de defesa apresentadas pela Sra. Waldemarina Vieira de Melo (CPF XXX.256.832-XX) e pela Sra. Rosecléia de Amorim Carvalho (CPF XXX.970.662-XX) , diante da inexistência de nexo causal entre conduta atribuível às responsáveis e o dano identificado, com exclusão de seus nomes do rol de responsáveis desta TCE;
b) considerar revéis, para todos os efeitos, nos termos do art. 12, § 3º, da Lei 8.443/1992, a Fundação Rio Madeira (CNPJ: 00.619.461/0001-47, na pessoa de seu interventor liquidante: Floriano Vieira dos Santos, CPF XXX.840.362-XX, OAB/RO 544) ; Rosângela de Oliveira Ferreira (CPF XXX.224.246-XX) e a empresa Tecsol - Comércio e Construções Ltda (CNPJ: 06.028.455/0001-00) ;
c) rejeitar as alegações de defesa apresentadas pelo Sr. José Januário de Oliveira Amaral (CPF XXX.949.042-XX) ;
d) julgar irregulares, nos termos dos arts. 1º, inciso I, 16, inciso III, alíneas b e c, da Lei 8.443/1992, c/c os arts. 19 e 23, inciso III, da mesma Lei, as contas dos seguintes responsáveis: José Januário de Oliveira Amaral (CPF XXX.949.042-XX) ; Fundação Rio Madeira (CNPJ: 00.619.461/0001-47, na pessoa de seu interventor liquidante: Floriano Vieira dos Santos, CPF XXX.840.362-XX, OAB/RO 544) ; Rosângela de Oliveira Ferreira (CPF XXX.224.246-XX) e a empresa Tecsol - Comércio e Construções Ltda (CNPJ: 06.028.455/0001-00) , condenando-os, solidariamente, ao pagamento das importâncias a seguir especificadas, atualizadas monetariamente e acrescidas dos juros de mora, calculados a partir das datas discriminadas até a data da efetiva quitação do débito, fixando-lhes o prazo de quinze dias, para que comprovem, perante o Tribunal, o recolhimento da referida quantia aos cofres do Tesouro Nacional, abatendo-se as quantias eventualmente já recolhidas, nos termos do art. 23, inciso III, alínea "a", da citada lei, c/c o art. 214, inciso III, alínea "a", do Regimento Interno do TCU.
Débito relacionado aos responsáveis José Januário de Oliveira Amaral (CPF XXX.949.042-XX) ; Fundação Rio Madeira (CNPJ: 00.619.461/0001-47, na pessoa de seu interventor liquidante: Floriano Vieira dos Santos, CPF XXX.840.362-XX, OAB/RO 544) ; Rosângela de Oliveira Ferreira (CPF XXX.224.246-XX) e a empresa Tecsol - Comércio e Construções Ltda (CNPJ: 06.028.455/0001-00) :
	DATA DA OCORRÊNCIA
	 VALOR ORIGINAL R$ 
	 TIPO D/C 

	8/7/2008
	      300.000,00 
	 D 

Valor atualizado (com juros) em 26/10/2021: R$ 	876.064,35
e) autorizar, desde logo, a cobrança judicial das dívidas, caso não atendidas as notificações, na forma do disposto no art. 28, inciso II, da Lei 8.443/1992;
f) autorizar também, desde logo, se requerido, com fundamento no art. 26 da Lei 8.443, de 1992, c/c o art. 217, §§ 1º e 2º do Regimento Interno do TCU, o parcelamento da dívida em até 36 parcelas, incidindo, sobre cada parcela, corrigida monetariamente, os correspondentes acréscimos legais, fixando-lhes o prazo de quinze dias, a contar do recebimento da notificação, para comprovarem, perante o Tribunal, o recolhimento da primeira parcela, e de trinta dias, a contar da parcela anterior, para comprovar os recolhimentos das demais parcelas, devendo incidir, sobre cada valor mensal, atualizado monetariamente, os juros de mora devidos, no caso do débito, na forma prevista na legislação em vigor, alertando os responsáveis de que a falta de comprovação do recolhimento de qualquer parcela importará o vencimento antecipado do saldo devedor, nos termos do § 2º do art. 217 do Regimento Interno deste Tribunal; 
g) encaminhar cópia do acordão que for adotado ao Procurador-Chefe da Procuradoria da República em Rondônia, nos termos do §3º do art. 16 da Lei 8.443/1992 c/c o § 7º do art. 209 do Regimento Interno do TCU, para adoção das medidas que entender cabíveis, informando-lhe que o inteiro teor da deliberação pode ser consultado no endereço www.tcu.gov.br/acordaos;
h) enviar cópia do Acórdão que vier a ser proferido à Fundação Universidade Federal de Rondônia - Unir/Ministério da Educação e aos responsáveis, para ciência, informando que a presente deliberação, acompanhada do Relatório e do Voto que a fundamenta, está disponível para a consulta no endereço www.tcu.gov.br/acordaos, além de esclarecer que, caso requerido, o TCU poderá fornecer sem custos as correspondentes cópias, de forma impressa."
2.	O MP/TCU, representado pelo procurador Sérgio Ricardo Costa Caribé, manifestou-se nos seguintes termos[footnoteRef:3]: [3:  Peça 67.] 
"Trata-se de tomada de contas especial (TCE) instaurada pela Fundação Universidade Federal de Rondônia (Unir) em desfavor da Fundação Rio Madeira (Riomar) , diante da impugnação total de despesas do Convênio 17/2006 (Siafi 622395) , cujo objeto era o "apoio à pesquisa para o desenvolvimento social no Estado de Rondônia - implantação de laboratório de análise de produto cerâmico" (peça 62, p. 35) .
2.	O convênio esteve vigente de 15/12/2006 a 15/12/2008 (peça 62, p. 40) e foi orçado em R$ 300.000,00, integralmente com recursos federais. Os recursos foram repassados em 8/7/2008 e o prazo para prestação de contas expirou em 15/1/2009 (peças 5, p. 51 e 58; e 62, p. 36, 37 e 40) .
3.	No âmbito desta Corte, a Secretaria de Controle Externo de Tomada de Contas Especial (Secex-TCE) realizou a citação solidária - pela totalidade dos valores transferidos - da Riomar; de sua presidente, Waldemarina Vieira de Melo, e da gerente de execução de projetos Rosecléia de Amorim Carvalho; do reitor da Unir, José Januário de Oliveira Amaral, e da executora do convênio por parte da Unir, Rosângela de Oliveira Ferreira, além da Tecsol Comércio e Construções Ltda., empresa contratada para fornecimento dos equipamentos, em face da inexecução total do objeto e da apresentação de documentação inidônea a título de comprovação de despesas (peça 13) . Mantiveram-se silentes a Riomar, a empresa Tecsol e a Sra. Rosângela de Oliveira Ferreira.
4.	Analisadas as defesas apresentadas (peças 37, 47-48 e 59) , a unidade instrutiva propôs, em uníssono, acolher as alegações das Sras. Waldemarina Vieira de Melo e Rosecléia de Amorim Carvalho e julgar irregulares as contas da Fundação Rio Madeira e de José Januário de Oliveira Amaral, Rosângela de Oliveira Ferreira e Tecsol Comércio e Construções Ltda., condenando-os solidariamente em débito. Deixou de propor a aplicação de multa em face do reconhecimento da prescrição da pretensão punitiva (peças 64-66) .
5.	Conforme se verifica nos elementos constantes dos autos, as irregularidades que ensejaram a instauração desta TCE ocorreram nos anos de 2006 a 2009. Examinam-se, portanto, irregularidades cometidas há mais de dez anos, o que justifica, em meu sentir, que se apure a incidência da prescrição da pretensão de ressarcimento aos cofres públicos, sobretudo em face da evolução da jurisprudência do Supremo Tribunal Federal (STF) a respeito da matéria.
6.	Registro que, em diversas oportunidades, ao promover minuciosa e detida análise do tema, defendi que a prescrição da pretensão de ressarcimento ao erário deve seguir as regras estabelecidas no Código Civil atualmente vigente. Cito, como exemplo, os pareceres emitidos nos autos do TC Processo 000.012/2020-3, da relatoria do Ministro Vital do Rêgo; do TC Processo 036.485/2019-5, da relatoria do Ministro-Substituto Marcos Bemquerer Costa; do TC Processo 020.232/2017-9, da relatoria do Ministro-Substituto Weder de Oliveira; do TC Processo 031.091/2013-0, da relatoria do Ministro Benjamin Zymler; do TC  Processo 004.030/2017-6, da relatoria do Ministro-Substituto André Carvalho; do TC Processo 029.107/2019-9, da relatoria do Ministro Raimundo Carreiro; do TC  Processo 006.359/2019-1, da relatoria do Ministro Augusto Nardes; do TC Processo 017.162/2007-1, da relatoria do Ministro Aroldo Cedraz; do TC Processo 035.278/2015-3, da relatoria do Ministro-Substituto Augusto Sherman Cavalcanti; do TC Processo 000.071/2020-0, da relatoria do Ministro Jorge Oliveira; do TC Processo 027.487/2017-2, da relatoria do Ministro Walton Alencar Rodrigues; e do TC Processo 018.978/2012-6, da relatoria do Ministro Bruno Dantas.
7.	Nos pareceres lançados nos referidos processos, sustentei que, em razão de seu caráter genérico e da ausência de normas específicas que disciplinem o assunto, o art. 205 do Código Civil - que constitui a regra geral de prescrição - deve incidir, a priori, em todas as situações para as quais a lei não tenha estabelecido prazo inferior. As normas de direito civil, notadamente as insertas na parte geral do Código Civil, por sua abrangência e estofo em sólidos princípios de direito, devem orientar a aplicação do Direito em todos os ramos, quando não conflitantes com matérias especificamente reguladas. Assim, na inexistência de norma específica para a hipótese, entendo que devem incidir as regras da Lei 10.406/2002.
8.	Compreendo, ademais, que a regra do art. 205 do Código Civil, conquanto inespecífica, é perfeitamente compatível com as normas que, desde muito, regem o procedimento de controle externo. E, neste passo, para que não se afronte a harmonia e o caráter sistêmico de suas normas, o Código Civil também pode e deve servir de parâmetro para o regramento de outras questões, como, por exemplo, e no que couber: as causas de suspensão previstas nos arts. 198 e 200; as causas interruptivas do art. 202, incisos I e VI; o recomeço da contagem do prazo estabelecido no art. 202, parágrafo único; a prescrição intercorrente prevista no art. 202, parágrafo único; os efeitos da interrupção efetuada contra devedor solidário, ex vi do art. 204, § 1º, in fine; o prazo geral de dez anos previsto no art. 205; e o dever de guarda de documentos de que trata o art. 1.194.
9.	Ciente de que a egrégia Corte de Contas da União continua a adotar a tese da imprescritibilidade da pretensão de ressarcimento (v.g. Acórdão 5236/2020-TCU-Plenário, 11.839/2020-TCU-2ª Câmara, 18/2021-TCU-1ª Câmara e 120/2021-TCU-Plenário) , peço vênias para ratificar  o posicionamento externado nos pareceres acima referenciados, de que o exame da ocorrência da prescrição da pretensão de ressarcimento aos cofres públicos - instrumentalizada nos processos de contas que tramitam no TCU - deve ter como parâmetro o prazo geral de prescrição indicado no art. 205 da Lei 10.406/2002, contado a partir da data de ocorrência da irregularidade que deu origem ao débito, em consonância com o art. 189 da mesma lei.
10.	Isso posto, passo ao exame da ocorrência da prescrição da pretensão de ressarcimento no caso concreto. Considerando que as regras aplicáveis à prescrição da pretensão punitiva, nos termos do Acórdão 1441/2016-TCU-Plenário, são as mesmas que ora proponho para a análise da prescrição da pretensão de ressarcimento ao erário; considerando que, in casu, as irregularidades que ensejaram a aplicação de sanção são as mesmas que deram causa à condenação em débito, assim como são as mesmas as causas interruptivas e demais variáveis; entendo cabível a análise em conjunto da ocorrência da prescrição para ambas pretensões.
11.	Tendo tais balizas como parâmetro para o exame da matéria, concluo pela consumação da prescrição da pretensão de ressarcimento ao erário neste processo. As irregularidades que ensejaram o débito ocorreram em 15/1/2009 (data limite para prestação de contas final - peças 5, p. 58; e 62, p. 37 e 40) . Assim, o prazo prescricional de dez anos se verificou sem que fosse interrompido pelo ato que determinou a citação dos responsáveis, exarado em 26/6/2020 (peça 15) .
12.	Por conseguinte, nos termos do art. 212 do RI/TCU, as presentes contas devem ser arquivadas, sem julgamento de mérito. Sem embargo, caso o Tribunal de Contas da União, numa análise perfunctória e não exauriente, entenda que as irregularidades guardam correspondência com quaisquer condutas tipificadas na Lei 8.429/1992, deve promover o encaminhamento do acórdão que vier a ser proferido ao Ministério Público Federal, para que adote as medidas que entender cabíveis.
13.	Admitindo que o Tribunal não acolha a tese de prescrição por mim apresentada, em atenção ao parágrafo 2º do art. 62 do RI/TCU, quanto ao mérito, anuo parcialmente ao encaminhamento proposto pela Secex-TCE (peças 64-66) .
14.	A citação dos responsáveis foi realizada nos seguintes termos (peça 13, p. 14-18) :
Irregularidade 1: inexecução total do objeto previsto no Convênio 017/2006.
 (...) 
Responsável: Fundação Rio Madeira (CNPJ 00.619.461/0001-47) , entidade convenente e beneficiária dos recursos
Conduta: efetuar pagamentos com recursos do Convênio 07/2006, cujo objeto era a implantação do laboratório de análise de produtos cerâmicos junto a UNIR, por móveis e equipamentos não fornecidos.
 (...) 
Responsável: Waldemarina Vieira de Melo (CPF XXX.256.832-XX) , Presidente da Fundação Rio Madeira no período de 1/12/2008 a 12/12/2009 (peça 5, p. 158) .
Conduta: como Presidente da Fundação Rio Madeira, autorizar ou efetuar pagamentos com recursos do Convênio 07/2006, cujo objeto era a implantação do laboratório de análise de produtos cerâmicos junto a UNIR, por móveis e equipamentos não fornecidos. Pontue-se a utilização integral dos recursos repassados na conta corrente específica do convênio, em 16/12/2008, consubstanciada no pagamento dos equipamentos adquiridos, ainda em sua gestão. Ou seja, presume-se que nenhuma movimentação na conta ou emissão de cheque é feita sem a autorização do Presidente.
 (...) 
Responsável: Rosecléia de Amorim Carvalho (CPF XXX.970.662-XX) , Gerente de Execução de Projetos da Fundação Rio Madeira, à época dos fatos (peça 5, p. 85) 
Conduta: como Gerente de Execução de Projetos, efetuar pagamentos com recursos do Convênio 07/2006, cujo objeto era a implantação do laboratório de análise de produtos cerâmicos junto a UNIR, por móveis e equipamentos não fornecidos.
 (...) 
Responsável: José Januário de Oliveira Amaral (CPF XXX.949.042-XX) , Reitor da UNIR de 2007 a 2011 (peça 5, p. 158) 
Conduta: como Reitor à época dos fatos, autorizar pagamentos com recursos do Convênio 017/2006, cujo objeto era a implantação do laboratório de análise de produtos cerâmicos, por móveis e equipamentos não fornecidos; não tomar medidas que garantissem o efetivo acompanhamento da execução do objeto do convênio.
 (...) 
Responsável: Rosângela de Oliveira Ferreira (CPF XXX.224.246-XX) , executora do Convênio 017/2006 por parte da UNIR, à época dos fatos (peça 5, p. 113) .
Conduta: como executora do convênio, efetuar pagamentos com recursos do Convênio 07/2006, cujo objeto era a implantação do laboratório de análise de produtos cerâmicos junto a UNIR, por móveis e equipamentos não fornecidos.
 (...) 
Responsável: Tecsol Comércio e Construções Ltda. (CNPJ 06.028.455/0001-00) , empresa recebedora de recursos pela venda móveis e equipamentos não fornecidos, cujo objeto era a implantação do laboratório de análise de produtos cerâmicos junto a UNIR
Conduta: receber pagamentos com recursos do Convênio 07/2006, cujo objeto era a implantação do laboratório de análise de produtos cerâmicos junto a UNIR, por móveis e equipamentos não fornecidos.
 (...) 
Irregularidade 2: Apresentação de documentação inidônea a título de comprovação de despesas no âmbito do Convênio 017/2006. 
 (...) 
Responsável: Fundação Rio Madeira (CNPJ 00.619.461/0001-47) , entidade convenente e beneficiária dos recursos.
Conduta: apresentar documentação inidônea a título de comprovação de despesas.
 (...) 
Responsável: Waldemarina Vieira de Melo (CPF XXX.256.832-XX) , Presidente da Fundação Rio Madeira no período de 1/12/2008 a 12/12/2009 (peça 5, p. 158) .
Conduta: como Presidente da Fundação Rio Madeira, apresentar documentação inidônea a título de comprovação de despesas, decorrente de pagamentos com recursos do Convênio 07/2006, cujo objeto era a implantação do laboratório de análise de produtos cerâmicos junto a UNIR, por móveis e equipamentos supostamente não fornecidos, com base em documentos fiscais sem "atesto" e sem especificação dos equipamentos adquiridos por número de série, de forma a impedir a relação dos equipamentos estocados com as notas fiscais, bem como não ter sido demonstrado o funcionamento das máquinas adquiridas.
 (...) 
Responsável: Rosecléia de Amorim Carvalho (CPF XXX.970.662-XX) , Gerente de Execução de Projetos da Fundação Rio Madeira, à época dos fatos (peça 5, p. 85) 
Conduta: como Gerente de Execução de Projetos, apresentar documentação inidônea a título de comprovação de despesas, decorrente de pagamentos com recursos do Convênio 07/2006, cujo objeto era a implantação do laboratório de análise de produtos cerâmicos junto a UNIR, por móveis e equipamentos supostamente não fornecidos, com base em documentos fiscais sem "atesto" e sem especificação dos equipamentos adquiridos por número de série, de forma a impedir a relação dos equipamentos estocados com as notas fiscais, bem como não ter sido demonstrado o funcionamento das máquinas adquiridas.
 (...) 
Responsável: José Januário de Oliveira Amaral (CPF XXX.949.042-XX) , Reitor da UNIR de 2007 a 2011 (peça 5, p. 158) .
Conduta: como Reitor à época dos fatos, permitir o acatamento de documentação inidônea a título de comprovação de despesas, decorrente de pagamentos com recursos do Convênio 07/2006, cujo objeto era a implantação do laboratório de análise de produtos cerâmicos junto a UNIR, por móveis e equipamentos supostamente não fornecidos, com base em documentos fiscais sem "atesto" e sem especificação dos equipamentos adquiridos por número de série, de forma a impedir a relação dos equipamentos estocados com as notas fiscais, bem como não ter sido demonstrado o funcionamento das máquinas adquiridas.
 (...) 
Responsável: Rosângela de Oliveira Ferreira (CPF XXX.224.246-XX) , executora do Convênio 017/2006 por parte da UNIR, à época dos fatos (peça 5, p. 113) .
Conduta: como executora do convênio por parte da UNIR, acatar documentação inidônea a título de comprovação de despesas, decorrente de pagamentos com recursos do Convênio 07/2006, cujo objeto era a implantação do laboratório de análise de produtos cerâmicos junto a UNIR, por móveis e equipamentos supostamente não fornecidos, com base em documentos fiscais sem "atesto" e sem especificação dos equipamentos adquiridos por número de série, de forma a impedir a relação dos equipamentos estocados com as notas fiscais, bem como não ter sido demonstrado o funcionamento das máquinas adquiridas. (destacamos) 
15.	As defesas apresentadas não trouxeram aos autos documentos aptos a demonstrar a regular execução da avença. Não há evidências da efetiva instalação do laboratório de análise de produto cerâmico, tampouco do aproveitamento dos equipamentos que teriam sido adquiridos. Convém destacar que perícia criminal realizada em 2017 encontrou apenas três dos vários equipamentos que constam das notas fiscais emitidas pela empresa Tecsol Comércio e Construções Ltda (peça 62, p. 47-50) - ainda assim sem elementos concretos para afirmar terem sido fornecidos por essa empresa -, além de ter apontado possível superfaturamento em seu fornecimento (peça 5, p. 208-218) . Não é possível, portanto, afastar o débito apurado nesta TCE.
16.	Quanto à responsabilização, compartilho do entendimento da unidade técnica no sentido de acatar as alegações de defesa da Sra. Rosecléia de Amorim Carvalho, funcionária da Riomar, já que não encontrei evidências robustas o suficiente para vinculá-la à gestão do convênio. Sua citação foi realizada com fundamento apenas em mensagens eletrônicas encaminhadas à Unir em outubro de 2009 dando conta das compras realizadas no âmbito do ajuste em dezembro de 2008, não havendo sua designação formal para gerir o convênio ou acompanhá-lo (peça 5, p. 85) .
17.	Dissinto, no entanto, da proposta de acatar as alegações de defesa da Sra. Waldemarina Vieira de Melo, que ocupou o cargo de presidente da Riomar entre 1/12/2008 e 12/12/2009. O pagamento à empresa Tecsol foi realizado em 16/12/2008, durante sua gestão (peça 5, p. 65) , e o termo de convênio previa expressamente em sua cláusula quarta, parágrafo segundo, alínea "a", que a autorização de despesas e pagamentos se daria "mediante as assinaturas do gestor da Unir ou ordenador por ela designado e pela presidente da Riomar" (peça 62, p. 37) . Assim, é possível presumir que os pagamentos não poderiam ser realizados sem a sua anuência. 
18.	Por força do que dispõe o art. 70, parágrafo único, da Constituição Federal, compete ao gestor prestar contas da integralidade das verbas federais recebidas, cabendo-lhe o ônus da prova quanto à boa e regular aplicação desses recursos. Tal entendimento está consolidado nesta Corte de Contas, conforme se verifica nos Acórdão 1577/2014-TCU-Segunda Câmara, 6.716/2015-TCU-1ª Câmara, 9.254/2015-TCU-2ª Câmara, 9.820/2015-TCU-2ª Câmara e 659/2016-TCU-2a Câmara
19.	Cabe, ainda, a responsabilização solidária da Riomar. A jurisprudência desta Corte consolidou-se no sentido de que a entidade privada convenente, ao celebrar convênio com o poder público federal, assume o papel de gestora pública, assumindo também a obrigação de comprovar a boa e regular aplicação dos recursos públicos que lhe foram confiados (Acórdão 7612/2015-TCU-Primeira Câmara, Acórdão 810/2015-TCU-Segunda Câmara) .
20.	A cláusula quarta, parágrafo segundo, alínea "a", do termo convenial justifica também a responsabilização solidária do Sr. José Januário de Oliveira Amaral e da Sra. Rosângela de Oliveira Ferreira - esta última formalmente designada "executora do convênio por parte da Unir" (peça 5, p. 113) -. Embora a atribuição de poderes para movimentação de recursos ao concedente não seja usual nos convênios firmados pela União, o instrumento assinado pelas partes assim estabeleceu a execução financeira, o que enseja a responsabilização do então reitor e da executora designada ante a falta de documentos relativos à liquidação e pagamento das despesas que pudessem afastar suas responsabilidades.
21.	Quanto à Tecsol, sua responsabilização deriva do recebimento de valores sem efetiva demonstração da entrega dos produtos.
22.	Assim, considerando-se tão somente a caracterização das irregularidades que levaram à citação dos responsáveis, seria apropriado o julgamento pela irregularidade das contas dos responsáveis - à exceção da Sra. Rosecléia de Amorim Carvalho - e a imputação de débito. Não obstante, conforme explanação contida ao longo deste parecer, entendo que restou consumada a prescrição das pretensões punitiva e de ressarcimento aos cofres públicos, o que deve ensejar o arquivamento dos autos. 
23.	Diante do exposto, este membro do Ministério Público de Contas junto ao TCU manifesta-se no sentido de que seja arquivado o presente processo, sem julgamento do mérito, nos termos do art. 212 do Regimento Interno do TCU (RI/TCU) , sem prejuízo de que, caso o Tribunal entenda pertinente, envie cópia do acórdão a ser prolatado, bem como do relatório e do voto que o fundamentarem, à Procuradoria da República no Estado de Rondônia."
É o relatório.

Williames Pimentel de Oliveira (OAB/RO 2.694), José de Almeida Júnior (OAB/RO 1.370) e outros, representando José Januário de Oliveira Amaral.

Procurador Sérgio Ricardo Costa Caribé.

TOMADA DE CONTAS ESPECIAL. CONVÊNIO. NÃO APROVAÇÃO DA PRESTAÇÃO DE CONTAS. AUSÊNCIA DE IMPLANTAÇÃO DO OBJETO CONVENIADO. CITAÇÃO. REVELIA DE RESPONSÁVEIS. ACOLHIMENTO DAS ALEGAÇÕES DE DEFESA DE RESPONSÁVEL. REJEIÇÃO DAS ALEGAÇÕES DE DEFESA DE RESPONSÁVEIS. DÉBITO. PRESCRIÇÃO PUNITIVA. NÃO APLICAÇÃO DE MULTA. COMUNICAÇÕES.

TOMADA DE CONTAS ESPECIAL (TCE)

Secretaria de Controle Externo de Tomada de Contas Especial (Secex-TCE).

Em exame, tomada de contas especial instaurada pela Fundação Universidade Federal de Rondônia (Unir) , em razão da impugnação total de despesas do convênio 17/2006 celebrado com a Fundação Rio Madeira (Riomar) , cujo objeto consistiu no "apoio a pesquisa para o desenvolvimento no Estado de Rondônia" com a "implantação do laboratório de análise de produtos cerâmicos"[footnoteRef:2]. [2:  Peça 5.] 
2. O ajuste totalizou R$ 300.000,00, transferidos mediante ordem bancária de 8/7/2008[footnoteRef:3], com vigência estipulada para o período original de 15/12/2006 a 15/12/2007, prorrogado por mais 12 meses por meio do primeiro termo aditivo[footnoteRef:4], sem previsão de contrapartida. A prestação de contas, cujo prazo de apresentação venceu em 15/1/2009[footnoteRef:5], foi encaminhada ao concedente em 10/6/2010[footnoteRef:6]. [3:  2008OB901176, peça 5, p. 58.]  [4:  Peça 33, p. 6.]  [5:  Termo de convênio cláusula quarta, parágrafo primeiro, alínea "e".]  [6:  Peça 5, p. 83.] 
3. Esta tomada de contas especial foi instaurada tendo como base a não aprovação da prestação de contas, conforme tratado no Acórdão 1025/2015-TCU-Segunda Câmara, de relatoria do ministro Vital do Rêgo:
"1.7.4. encaminhe, a este Tribunal, no prazo de 60 (sessenta) dias, a contar da ciência desta deliberação, relatório circunstanciado com informações atualizadas e detalhadas acerca de cada convênio firmado entre a Fundação Universidade Federal de Rondônia e a Fundação Rio Madeira (Riomar) , bem como, em caso de configuração de prejuízo aos cofres da UNIR, instaure a devida tomada de contas especial, caso ainda não o tenha feito, visando identificar o (s) fato (s) irregular (es) , o (s) responsável (eis) , bem corro a quantificação do (s) débito (s) ." (grifei) 
4. A deliberação em tela foi aprovada no âmbito do processo Processo 003.885/2011-9, representação da então Secretaria de Controle Externo no Estado de Rondônia (Secex-RO) , que versava sobre irregularidades na gestão da universidade[footnoteRef:7]. [7:  Peças 2 e 46 do TC Processo 003.885/2011-9.] 
5. Na ocasião, tais irregularidades motivaram a realização de audiências de dois responsáveis, mas, em razão da inexistência de indícios de débito e do reconhecimento de boa-fé, concluiu-se pela não aplicação da multa prevista no art. 58 da Lei 8.443/1992. No entanto, as informações acerca das irregularidades na gestão da universidade mostraram-se parcialmente procedentes, o que ensejou a determinação em comento.
6. A prestação de contas não foi aprovada pela Unir tendo por base inconsistências não sanadas e a não incorporação ao patrimônio da entidade de bens constantes das notas ficais[footnoteRef:8]. O parecer da comissão de TCE assim consignou: [8:  Peça 5, p. 84.] 
"14. Diante do exposto e com base nos documentos anteriormente citados, constantes no processo 23118.002826/2015-86, entende esta Comissão de Tomada de Contas Especial que a RIOMAR deu causa aos seguintes danos: realizou despesas fora da vigência, realizou gastos maiores que o detalhado no plano de trabalho e não devolveu o saldo de convênio. Entendemos ainda que houve inadimplência dos dirigentes da RIOMAR e UNIR: a) primeiramente por não oferecer aconselhamento sobre formalidades legais e profissionais para que não haja erros causados por imperícias operacionais; b) Quando o fato ocorreu a solução seria muito mais apropriada e sem prejuízo e desgastes aos atores envolvidos, por exemplo: poderia ter devolvido o bem ao fornecedor, ter legalizado na época e evitado que um bem de grande valor se transformasse atualmente em sucata etc. A administração superior da RIOMAR e UNIR (há [sic] época) compete a responsabilidade por não dar utilidade ao bem patrimonial que atualmente está em estado de sucata." (grifei) 
7. A Controladoria-Geral da União (CGU) , no exame da TCE, no exercício de sua competência legal, após sugerir um conjunto de providências para aprimoramento do relatório, recomendou o arquivamento dos autos, em virtude da aparente existência dos equipamentos adquiridos no depósito na universidade[footnoteRef:9], motivo pelo qual foi acionada a Polícia Federal para elaboração de laudo quanto aos referidos bens[footnoteRef:10]. [9:  Peça 5, p. 170.]  [10:  Laudo técnico 355/2017, de 3/7/2017, peça 5, p. 205-218.] 
8. O laudo técnico da Polícia Federal concluiu, em resposta a cada procedimento demandado, o que se segue:
"a) verificar se estes bens são os que estão descritos nas notas fiscais de fls. 69-72 (em anexo) e que constituem o objeto do convênio nº 17/2006, firmado entre a UNIR e a Fundação Rio Madeira; 
Dos equipamentos descritos nas notas fiscais os que foram efetivamente encontrados no local são compatíveis (marca e modelo) com os estipulados no convênio, tratando-se de instrumentos de uso em laboratórios para análise de materiais de construção civil. Entretanto não foi possível individualizá-los, pois nas notas fiscais não constam as respectivas numerações de série. 
b) verificar se o valor dos bens adquiridos estava dentro do valor de mercado na época da suposta aquisição; 
Não. Em consulta aos preços dos equipamentos no Portal de Compras do Governo Federal (COMPRASGOVERNAMENTAIS) e junto aos fornecedores, os signatários verificaram superfaturamento na aquisição do material, conforme descrito na Tabela 5. 
Assim, em relação aos materiais que foram localizados no depósito da UNIR, constatou-se um montante de R$ 187.190,00 (cento e oitenta e sete mil cento e noventa reais) desembolsado a maior pela UNIR em relação ao valor apurado pela perícia e os constantes das notas fiscais. Para maiores detalhes, reporte-se à seção III.5. 
c) se os bens que constam nas notas fiscais foram realmente adquiridos e estão no depósito da UNIR. 
Foram encontrados no depósito da UNIR os seguintes equipamentos: a) 01 (uma) extrusora (maromba) para laboratório; b) 01 (uma) prensa hidráulica capacidade nominal de 100 ton; e 01 (um) forno industrial tipo mufla. Os demais equipamentos e materiais não foram apresentados aos peritos, tampouco localizados naquele depósito. 
Nos pagamentos efetuados, em nenhuma nota fiscal encaminhada a exame (fls. 65 a 68, subseção III.2 alínea "c" deste laudo) existe ateste da UNIR de que houve o recebimento dos equipamentos adquiridos, em flagrante descumprimento à lei federal 4.320/1964. Vide a subseção III.5 para maiores informações. Nada mais havendo a lavrar, os Peritos encerram o presente Laudo, produzido em 14 (catorze) páginas numeradas, que, após lido e achado conforme, assinam acordes." (grifei) 
9. A partir da perícia realizada, a comissão de TCE solicitou o auxílio de engenheiros pertencentes ao quadro da universidade para colocar em operação os equipamentos objeto do convênio, considerando seu provável conhecimento das características dos itens[footnoteRef:11]. [11:  Peça 5, p. 196.] 
10. A comissão concluiu que foi possível encontrar alguns dos materiais registrados nas notas fiscais, mas que não foi possível concluir que correspondiam aos mesmos constantes dos documentos, pois nestes não constavam seus números de série, fato que ensejou a ratificação do relatório de tomada de contas especial anterior[footnoteRef:12].  [12:  Peça 5, p. 241 a 245.] 
11. Destaco trecho do relatório:
"Com base nessas informações, e considerando que: 
¿ O valor foi integralmente repassado para a RIOMAR com a finalidade da implantação de um Laboratório de Análises de Produtos Cerâmicos, o que pelas razões expostas nunca aconteceu (grifo nosso) ; 
¿ Que tanto a UNIR quanto a RIOMAR deixaram de cumprir suas obrigações de acompanhamento e fiscalização da execução do Convênio; 
¿ Que ocorreram graves falhas administrativas e operacionais que por si só já dão causa a impugnação do Convênio; 
¿ Que mesmo se considerarmos que os equipamentos adquiridos e localizados nas dependências da UNIR como sendo parte da execução do Convênio, tais equipamentos restaram completamente sem utilidade e sem incorporação ao patrimônio da UNIR (grifo nosso) . 
¿ Que considerando que a ineficiente condução e finalização em relação ao Convênio 017 /2006 por parte de ambas as instituições, deram causa a prejuízo ao erário do valor total do Convênio; 
¿ Que tanto as condições em que se encontram a documentação da RIOMAR acima citadas, como a inconsistência da documentação e das informações constantes nos processos de concessão e de prestação de contas dificultam a obtenção de maiores informações. 
Portanto, indicamos as pessoas jurídicas FUNDAÇÃO UNIVERSIDADE FEDERAL DE RONDÔNIA - UNIR e a FUNDAÇÃO RIO MADEIRA - RIOMAR, bem como seus respectivos representantes legais, à época, JOSÉ JANUÁRIO DE OLIVEIRA AMARAL e  WALDEMARINA VIEIRA DE MELO, bem como a servidora ROSANGELA DE OLIVEIRA FERREIRA, nomeada pela Portaria nº 280/GR, de 07/04/2008 na função de executora do Convênio como responsáveis e devedores solidários pelo valor total repassado do Convênio, que atualizado a data de 31 de julho de 2018 perfaz o montante de R$ 792.064,03 (setecentos e noventa e dois mil, sessenta e quatro reais e três centavos) ."
12. O relatório concluiu, portanto, que "ficou corroborada a impossibilidade de identificação precisa dos três equipamentos (prensa, maromba/extrusora e forno) , localizados no depósito da UNIR, em razão da falta do número de série, da mesma forma que os demais materiais igualmente não foram localizados (peça 5, p. 259-260) "[footnoteRef:13]. [13:  Peça 64, parágrafo 17.] 
13. Assim, foram indicados como responsáveis, no âmbito interno da TCE, pelo valor integral de R$ 300.000,00, a Fundação Rio Madeira (Riomar) e as Sras. Waldemarina Vieira Melo, presidente da fundação no período de 1º/12/2008 a 12/12/2009, e Rosângela de Oliveira Ferreira, executora do referido convênio no âmbito da universidade, além do Sr. Januário de Oliveira Amaral, reitor da universidade concedente no período de 2007 a 2011. Até mesmo a própria universidade foi incluída no polo passivo da TCE, ficando, ao mesmo tempo, na condição de tomadora de contas e de cofre destinatário do ressarcimento, aspecto corrigido, posteriormente, pela CGU que recomendou sua exclusão.
14. Todos os responsáveis arrolados na fase interna foram devidamente notificados[footnoteRef:14], mas não apresentaram justificativas que fossem consideradas suficientes para elidir a irregularidade, tampouco restituíram os recursos. [14:  Peças 5, p. 92-93, 116-117, 124.] 
15. No âmbito do Tribunal, a Secex-TCE realizou a citação dos responsáveis Fundação Rio Madeira, Sra. Waldemarina Vieira de Melo, presidente da fundação à época dos fatos, Sra. Rosecléia de Amorim Carvalho, assistente administrativa e analista de projetos da fundação, Sr. José Januário de Oliveira Amaral, reitor da Unir, Sra. Rosângela de Oliveira Ferreira, executora do convênio no âmbito da Unir, e Tecsol Comércio e Construções Ltda., empresa recebedora de recursos pela venda dos móveis e equipamentos, por "inexecução total do objeto previsto no convênio 17/2006" e por "apresentação de documentação inidônea a título de comprovação de despesas", sendo que a empresa foi excluída desta última irregularidade, nos termos integralmente transcritos no relatório precedente.
16. Regularmente citados[footnoteRef:15], a Fundação Rio Madeira, a Sra. Rosângela de Oliveira Ferreira e a empresa Tecsol Comércio e Construções Ltda. não compareceram aos autos, motivo pelo qual a unidade instrutiva propugna pela aplicação dos efeitos da revelia prevista no art. 12, § 3º, da Lei 8.443/1992. Os demais citados apresentaram suas respostas. [15:  Peças 37, 47, 48, 54, 59, 61 e 63.] 
17. O Sr. José Januário de Oliveira Amaral, em suas alegações de defesa, defende a prescrição da pretensão punitiva, diante do decurso de mais de sete anos entre o fato gerador e a comunicação válida no processo, além de frisar que a Riomar teria apresentado sua prestação de contas em 29/12/2009 e que esta somente foi analisada e reprovada em 14/5/2015, sem que fossem apresentados os fundamentos para tal[footnoteRef:16]. [16:  Peça 59, p. 12-15.] 
18. Argumenta ainda que, ademais de não haver sido o signatário do convênio, não havia obrigação para que se desincumbisse da tutela dos bens, tampouco documentos que comprovem a entrega dos materiais adquiridos a ele, repisando que as contas já haviam sido apresentadas e se encontravam pendentes de análise[footnoteRef:17]. [17:  Peça 59, p. 15-23.] 
19. A unidade instrutiva destaca que a responsabilidade do então reitor está expressa no termo do próprio convênio (cláusula quarta, parágrafo único) [footnoteRef:18]: [18:  Peça 33, p. 3.] 
"a) autorizar as despesas e pagamentos previstos na execução da planilha físico-financeira do projeto, mediante as assinaturas do gestor da UNIR ou Ordenador por ela designado e pela Presidente da RIOMAR;
b) acompanhar a execução do objeto do Contrato acordo com o Plano de Trabalho, bem como o Cronograma de Desembolso do referido plano;
c) designar a Comissão de Licitação visando a execução do objeto do presente instrumento;
d) manifestar-se sobre a prestação de contas, solicitando regularização das questões que entenderem necessárias, em observância da legislação pertinente e, persistindo as irregularidades, tomar as providências que a Lei determinar;
e) atender à legislação quanto à publicidade do ato administrativo e outros pertinentes à administração pública." (grifo nosso) 
20. Com base nisso, propõe rejeitar as alegações de defesa apresentadas e julgar suas contas irregulares, com imputação de débito, mas sem cominação de multa, tendo em vista a prescrição da pretensão punitiva.
21. A responsável citada Sra. Waldemarina Vieira de Melo argumenta que seu mandato como presidente da Fundação Riomar ocorreu no período entre 1º/12/2008 e 12/12/2009, que a celebração do referido convênio não se deu durante sua atuação nessa condição, que as prestações de contas recaíram sobre seu mandato apenas devido a prorrogações de prazo na vigência da contratação e que sequer tomou ciência da existência de tal avença durante sua gestão[footnoteRef:19]. [19:  Peça 37, p. 1.] 
22. Informa, ainda, a responsável, que os recursos financeiros executados ao amparo do convênio em tela, apesar de transitarem por conta de titularidade da Fundação Riomar, eram geridos pelo então reitor da Unir, Sr. José Januário de Oliveira Amaral. Complementa que a fundação foi extinta por força de decisão judicial, no bojo da ação civil pública 00023986-11.2001.8.22.0001, originária da 2ª Vara da Fazenda Pública da Comarca de Porto Velho, não se sabendo o paradeiro do acervo documental da instituição[footnoteRef:20].  [20:  Peça 37, p. 2-3.] 
23. Em sequência, argui a prescrição da pretensão punitiva e um alegado prejuízo ao contraditório e ampla defesa, diante do longo decurso de prazo e da falta de acesso aos documentos necessários à produção de provas nos presentes autos. Ao final, requer o reconhecimento da prescrição da pretensão punitiva e do débito, além do reconhecimento de que não há elementos para sua responsabilidade[footnoteRef:21]. [21:  Peça 37, p. 3.] 
24. A unidade instrutiva examina e contrapõe cada argumento e, no que importa ao deslinde dos fatos, destaca que a responsável não foi citada pela ausência de prestação de contas, mas "por supostamente ter autorizado e efetuado pagamentos no bojo do convênio 17/2006"[footnoteRef:22]. Contudo, conclui que não está evidenciado o nexo de causalidade que vincule a defendente aos pagamentos efetuados no bojo do questionado convênio, uma vez que não foi localizado qualquer documento que apresente sua assinatura autorizando e/ou realizando qualquer pagamento na referida avença.  [22:  Peça 64, parágrafo 96.] 
25. A proposta da unidade instrutiva para a responsável é acolher suas alegações de defesa.
26. A responsável Sra. Rosecléia de Amorim Carvalho informa, em suas alegações de defesa, sobre dois períodos de atuação junto à Fundação Riomar, de 2/7/2007 a 9/9/2008, como assistente administrativa, e de 14/8/2009 a 12/4/2010, como analista de projetos, sem qualquer atribuição de executar e/ou acompanhar a execução de convênios ou ainda de autorizar e/ou realizar pagamentos nessas contratações, mas apenas para efeito de fornecimento de informações aos coordenadores de cada área[footnoteRef:23]. [23:  Peça 47, p. 2-3.] 
27. A unidade instrutiva assevera que "não foi identificado qualquer documento no processo que crie o nexo causal entre a conduta da ex-servidora e a ocorrência do dano, tendo a unidade técnica se limitado a identificar uma menção ao cargo eventualmente ocupado pela defendente e um email em que peticionária responde ao então Pró-Reitor da UNIR"[footnoteRef:24]. E complementa destacando que "não há sequer documentos que criem qualquer vínculo entre o cargo de Gerente de Execução de Projetos e eventual obrigação de fiscalização/acompanhamento da avença discutida no caso concreto"[footnoteRef:25]. [24:  Peça 64, parágrafos 109 a 111.]  [25:  Peça 64, parágrafos 109 a 111.] 
28. A proposta da Secex-TCE para a responsável é acolher suas alegações de defesa.
29. Em suma, a proposta de encaminhamento apresentada pela secretaria é de acolher as alegações de defesa apresentadas pelas Sras. Waldemarina Vieira de Melo e Rosecléia de Amorim Carvalho, considerar revéis a Fundação Rio Madeira (na pessoa de seu interventor liquidante Floriano Vieira dos Santos) , a Sra. Rosângela de Oliveira Ferreira e a empresa Tecsol - Comércio e Construções Ltda; rejeitar as alegações de defesa apresentadas pelo Sr. José Januário de Oliveira Amaral; julgar irregulares as contas do Sr. José Januário de Oliveira Amaral, da Fundação Rio Madeira, da Sra. Rosângela de Oliveira Ferreira e da empresa Tecsol - Comércio e Construções Ltda., condenando-os, solidariamente, ao pagamento das importâncias do valor transferido.
30. Em seu parecer, o MP/TCU conclui, inicialmente, pela "consumação da prescrição da pretensão de ressarcimento ao erário", uma vez que "as irregularidades que ensejaram o débito ocorreram em 15/1/2009 (data limite para prestação de contas final - peças 5, p. 58; e 62, p. 37 e 40) . Assim, o prazo prescricional de dez anos se verificou sem que fosse interrompido pelo ato que determinou a citação dos responsáveis, exarado em 26/6/2020 (peça 15) "[footnoteRef:26].  [26:  Peça 67, parágrafo 11.] 
31. Propõe, em primeira opinião, o arquivamento sem julgamento de mérito, nos termos do art. 212 do RI/TCU.
32. Alternativamente, contudo, em atenção ao art. 62, § 2º, do RI/TCU, anui parcialmente ao encaminhamento proposto pela Secex-TCE no sentido de julgar irregulares as contas dos mesmos responsáveis, opinando, no entanto, por não acatar as alegações da Sra. Waldemarina Vieira de Melo:
"17. Dissinto, no entanto, da proposta de acatar as alegações de defesa da Sra. Waldemarina Vieira de Melo, que ocupou o cargo de presidente da Riomar entre 1/12/2008 e 12/12/2009. O pagamento à empresa Tecsol foi realizado em 16/12/2008, durante sua gestão (peça 5, p. 65) , e o termo de convênio previa expressamente em sua cláusula quarta, parágrafo segundo, alínea 'a', que a autorização de despesas e pagamentos se daria 'mediante as assinaturas do gestor da Unir ou ordenador por ela designado e pela presidente da Riomar' (peça 62, p. 37) . Assim, é possível presumir que os pagamentos não poderiam ser realizados sem a sua anuência.
 (...) 
20. A cláusula quarta, parágrafo segundo, alínea 'a', do termo convenial justifica também a responsabilização solidária do Sr. José Januário de Oliveira Amaral e da Sra. Rosângela de Oliveira Ferreira - esta última formalmente designada 'executora do convênio por parte da Unir' (peça 5, p. 113) -. Embora a atribuição de poderes para movimentação de recursos ao concedente não seja usual nos convênios firmados pela União, o instrumento assinado pelas partes assim estabeleceu a execução financeira, o que enseja a responsabilização do então reitor e da executora designada ante a falta de documentos relativos à liquidação e pagamento das despesas que pudessem afastar suas responsabilidades.
21.	Quanto à Tecsol, sua responsabilização deriva do recebimento de valores sem efetiva demonstração da entrega dos produtos." (grifei) 
33. Reforça, no entanto, ao final, sua opinião de mérito pelo arquivamento destes autos sem prejuízo do encaminhamento da deliberação à Procuradoria da República no Estado de Rondônia.
II
34. Não constam dos autos documentos aptos a demonstrar a regular execução do convênio, tampouco as defesas apresentadas o fizeram. Como destacou o MP/TCU em seu parecer, não há, por exemplo, evidências da efetiva instalação do laboratório de análise de produto cerâmico e nem mesmo do aproveitamento dos equipamentos que teriam sido adquiridos. Repiso que o objeto do convênio era a "implantação do laboratório de análise de produtos cerâmicos"[footnoteRef:27]. Ademais, a perícia criminal realizada em 2017 encontrou apenas três dos vários equipamentos que constam das notas fiscais emitidas pela empresa Tecsol Comércio e Construções Ltda.[footnoteRef:28], mas sem elementos concretos para afirmar terem sido fornecidos por essa empresa, além de ter apontado possível superfaturamento em seu fornecimento[footnoteRef:29].  [27:  Peça 5.]  [28:  Peça 62, p. 47-50.]  [29:  Peça 5, p. 208-218.] 
35. Não é possível, portanto, afastar o débito apurado nesta TCE que deve ser imputado solidariamente à Fundação Rio Madeira e à sua então presidente Sra. Waldemarina Vieira de Melo, bem como ao ex-reitor da Unir Sr. José Januário de Oliveira do Amaral e à executora do convênio na universidade Sra. Rosângela de Oliveira Ferreira, além da empresa Tecsol - Comércio e Construções Ltda.
36. As imputações se justificam conforme se segue. O pagamento à empresa Tecsol foi realizado pela Fundação Rio Madeira na gestão da Sra. Waldemarina Vieira de Melo[footnoteRef:30] como presidente, tendo sido quitadas fora do prazo de vigência do convênio em 16/12/2008[footnoteRef:31]. O termo de convênio expressamente prescrevia ser obrigação da Unir autorizar as despesas e pagamentos previstos, tendo sido a ordem bancária emitida durante sua gestão[footnoteRef:32], e acompanhar a execução do objeto[footnoteRef:33]. Por mais que a atribuição de acompanhar a incorporação de um bem patrimonial seja demasiada operacional para um reitor, o objeto era a implantação de um laboratório, que é mais consentânea com suas competências. Ademais, houve designação formal da Sra. Rosângela de Oliveira Ferreira como executora do convênio por parte da universidade[footnoteRef:34]. Quanto à Tecsol, embora constem cópias das notas fiscais de venda, não há nos autos elementos que permitam comprovar se houve a efetiva entrega dos bens por parte da empresa. [30:  Peça 5, p. 65.]  [31:  Peça 5, p. 61 e 65.]  [32:  2008OB901176, de 8/7/2008.]  [33:  Peça 33, p. 3.]  [34:  Peça 5, p. 113.] 
37. Nesse sentido, não é possível acompanhar o MP/TCU em sua proposta de considerar prescrita a pretensão ressarcitória. 
38. Contudo, operou na situação em exame a prescrição da pretensão punitiva, uma vez que a data final para apresentação da prestação de contas se deu em 15/1/2009[footnoteRef:35], ao passo que o ato de ordenação das citações ocorreu em 26/6/2020[footnoteRef:36], com bem asseverou a unidade instrutiva, não sendo possível, portanto, impor a aplicação da multa prevista no art. 57 da Lei 8.443/1992.  [35:  Peça 33, p. 3.]  [36:  Peça 15.] 
Diante do exposto, manifesto-me pela aprovação do acórdão que ora submeto à apreciação deste Colegiado.
TCU, Sala das Sessões, em 29 de março de 2022.
Weder de Oliveira
Relator